ACORDAO-COMPLETO-2477280

ACÓRDÃO 1412/2021 ATA 21/2021 - PLENÁRIO

VISTOS, relatados e discutidos estes autos que cuidam de Representação, formulada pela Mutual Serviços de Limpeza em Prédios e Domicílios Ltda., sobre supostos indícios de irregularidade ocorrida no Pregão Eletrônico nº 1/2017, promovido pela Gerência Executiva do Instituto Nacional do Seguro Social em Teresina/PI, cujo objeto foi a contratação de serviços de limpeza, conservação e higienização, além do fornecimento de materiais, sob o valor estimado de R$ 3.588.090,12.
ACORDAM os Ministros do Tribunal de Contas da União, reunidos em Sessão Plenária, diante das razões expostas pelo Relator, em:
9.1. no mérito, considerar parcialmente procedente a presente Representação, a qual já foi conhecida por meio do Acórdão 3773/2018-TCU-Segunda Câmara (Relator Ministro-Substituto André Luís de Carvalho) ;
9.2. acolher as razões de justificativas apresentadas pelo Sr. Daniel Soares Lopes, Gerente-Executivo do INSS em Teresina/PI, em resposta à audiência realizada por intermédio do Ofício 7.101/2020-TCU/Seproc, de 4/3/2020 (peça 114) , em cumprimento ao Acórdão 346/2020-TCU-Plenário (Relator Ministro-Substituto André Luís de Carvalho) ;
9.3. rejeitar as razões de justificativas apresentadas pelo Sr. Ney Ferraz Junior, em resposta à audiência realizada mediante o Ofício 815/2018-TCU/Secex-PI, de 13/6/2018 (peça 43) , e aplicar-lhe a multa prevista no art. 58, inciso II, da Lei 8.443/92, no valor de R$ 3.392,75 (três mil, trezentos e noventa e dois reais e setenta e cinco centavos) ; 
9.4. rejeitar as razões de justificativas apresentadas pelo Sr. José Rodrigues Martins Filho, em resposta à audiência realizada mediante o Ofício 814/2018-TCU/Secex-PI, de 13/6/2018 (peça 44) , e aplicar-lhe a multa prevista no art. 58, inciso II, da Lei 8.443/92, no valor de R$ 30.000,00 (trinta mil reais) ;
9.5. autorizar, desde logo, caso requerido, nos termos do art. 26 da Lei nº 8.443, de 1992, e do art. 217 do RITCU, o parcelamento da dívida fixada no presente Acórdão em até 36 (trinta e seis) parcelas mensais e sucessivas, sobre as quais incidirão a atualização monetária e os correspondentes acréscimos legais, esclarecendo aos responsáveis que a falta de pagamento de qualquer parcela importará no vencimento antecipado do saldo devedor, sem prejuízo das demais medidas legais; 
9.6. autorizar, desde logo, o desconto da dívida sobre a remuneração do servidor, nos termos do art. 28 da Lei nº 8.443, de 1992, e do art. 46 da Lei nº 8.112, de 1990;
9.7. dar ciência sobre o presente Acórdão, informando que a presente deliberação, acompanhada do Relatório e do Voto que a fundamenta, está disponível para a consulta no endereço www.tcu.gov.br/acordaos, além de esclarecer que, caso requerido, o TCU poderá fornecer sem custos as correspondentes cópias, de forma impressa, para:
9.7.1. a Controladoria-Geral da União, para ciência; 
9.7.2. a Procuradoria da República no Estado do Piauí, para ciência; 
9.7.3. a administração nacional do Instituto Nacional do Seguro Social, para ciência; 
9.7.4. a Gerência Executiva do Instituto Nacional do Seguro Social no Estado do Piauí, para ciência;
9.7.5. aos responsáveis;
9.8. arquivar os presentes autos.

Representação autuada para apurar possíveis irregularidades em pregão eletrônico para contratação de serviços de limpeza, conservação e higienização, com fornecimento de materiais. Análise das razões de justificativa.

Gerência Executiva do INSS no Estado do Piauí.

3. Interessados/Responsáveis:
3.1. Interessado: Servfaz Serviços de Mão de Obra Ltda (10.013.974/0001-63)
3.2. Responsáveis: José Rodrigues Martins Filho (XXX.551.103-XX); Ney Ferraz Júnior (XXX.427.383-XX).

André Luís de Carvalho.

Ministro Benjamin Zymler.

13.1. Ministros presentes: Ana Arraes (Presidente), Walton Alencar Rodrigues, Benjamin Zymler (Revisor), Aroldo Cedraz, Raimundo Carreiro (Relator), Bruno Dantas, Vital do Rêgo e Jorge Oliveira.
13.2. Ministro-Substituto convocado: Augusto Sherman Cavalcanti.
13.3. Ministro-Substituto que alegou impedimento na Sessão: André Luís de Carvalho.
13.4. Ministro-Substituto presente: Marcos Bemquerer Costa.

ACORDAO-COMPLETO-2554357

Acórdão de Relação 2273/2022 - Plenário

Acórdão de Relação

RAIMUNDO CARREIRO

Transcrevo a seguir, nos termos do art. 1º, § 3º, inciso I, da Lei nº 8.443/92, a instrução lavrada no âmbito da Secretaria de Controle Externo de Aquisições Logísticas (peça 128) , cujas conclusões contaram com a anuência do corpo diretivo daquela unidade técnica (peças 129 e 130) .
INTRODUÇÃO
	Cuidam os autos de representação, com pedido de medida cautelar, formulada pela empresa Mutual Serviços em Prédios e Domicílios Ltda. sobre possíveis irregularidades ocorridas no Pregão Eletrônico 1/2017 (proc. 35226.001375/2017-83) , realizado em 14/9/2017, pela Gerência Executiva do INSS em Teresina/PI, com vistas à contratação de serviços de limpeza, conservação e higienização, com fornecimento de materiais, no âmbito da Gerência Executiva do INSS no Piauí e suas unidades vinculadas, com valor estimado em R$ 3.588.090,12.
HISTÓRICO
A referida empresa acusou o pregoeiro de ter desclassificado indevidamente sua proposta de preços, sob o argumento de inconsistência na planilha de custos, não identificada mesmo após solicitação, bem como pelo fato de ter julgado recurso por ela interposto, em abuso de poder, visto que seria de competência da autoridade superior.
Em análise de mérito do presente processo, o Acórdão 1487/2019-TCU-Plenário, Relator Ministro-Substituto André Luís de Carvalho, foi prolatado nos seguintes termos (grifos nossos) - peça 56:
9.1. considerar procedente, no mérito, a presente representação (já conhecida pelo Acórdão 3773/2018-TCU-Plenário) ; 
9.2. rejeitar as razões de justificativa apresentadas por José Rodrigues Martins Filho e por Ney Ferraz Júnior para lhes aplicar, individualmente, a multa prevista no art. 58, II, da Lei nº 8.443, de 1992, sob o valor de R$ 40.000,00 (quarenta mil reais) , fixando-lhes o prazo de 15 (quinze) dias, contados da notificação, para que comprovem, perante o Tribunal, o recolhimento das referidas dividas ao Tesouro Nacional, atualizadas monetariamente na forma da legislação em vigor; 
9.3. autorizar, caso requerido, nos termos do art. 26 da Lei nº 8.443, de 1992, e do art. 217 do RITCU, o parcelamento das dívidas fixadas por este Acórdão em até 36 (trinta e seis) parcelas mensais e sucessivas, sobre as quais incidirão a atualização monetária e os correspondentes acréscimos legais, esclarecendo aos responsáveis que a falta de pagamento de qualquer parcela importará no vencimento antecipado do saldo devedor, sem prejuízo das demais medidas legais; 
9.4. autorizar o desconto das dívidas sobre a remuneração dos servidores, nos termos do art. 28 da Lei nº 8.443, de 1992, e do art. 46 da Lei nº 8.112, de 1990; 
9.5. autorizar, desde logo, a cobrança judicial das dívidas fixadas por este Acórdão, nos termos do art. 28, inciso II, da Lei nº 8.443, de 1992, diante do não atendimento às notificações e da eventual impossibilidade do desconto nas remunerações dos servidores-responsáveis; 
9.6. considerar, preliminarmente, graves as infrações cometidas por José Rodrigues Martins Filho e por Ney Ferraz Júnior, nos termos do art. 60 da Lei nº 8.443, de 1992, e do art. 270, § 1º, do RITCU; 
9.7. inabilitar os Srs. José Rodrigues Martins Filho e Ney Ferraz Júnior, pelo período de 5 (cinco) anos, para o exercício de cargo em comissão e de função de confiança no âmbito da administração federal, nos termos do art. 60 da Lei nº 8.443, de 1992, e do art. 270 do RITCU; 
9.8. determinar, nos termos do art. 43, I, da Lei nº 8.443, de 1992, e do art. 250, II, do RITCU, que a Gerência Executiva do INSS em Teresina - PI adotes as seguintes medidas:
9.8.1. abstenha-se de prorrogar o contrato público decorrente do Pregão Eletrônico nº 1/2017, em face das irregularidades apontadas nestes autos e, especialmente, da indevida desclassificação das demais licitantes sob o inadequado pretexto de inconsistências nas planilhas de custos e de formação de preços, sem a efetiva especificação dessas supostas inconsistências e sem a devida concessão de tempo suficiente para a devida correção das falhas sanáveis, infringindo por analogia, assim, o art. 43, § 3º, da Lei nº 8.666, de 1993, o art. 26, § 3º, do Decreto nº 5.450, de 2005, e o art. 29-A, § 2º, da então vigente IN MPOG nº 2, de 2008, além de ofender os princípios administrativos da máxima competitividade no certame, da razoabilidade na desclassificação das propostas e da busca da proposta mais vantajosa para a administração pública, ao exigir, ainda, o suscitado profissional como limpador de vidros sem a correspondente previsão no edital do certame, ferindo, com isso, o princípio da vinculação ao instrumento convocatório; 
9.8.2. promova o lançamento do novo processo de licitação, no prazo de 60 (sessenta) dias contados da ciência desta deliberação, com vistas a resultar na subsequente contratação dos itens de serviço em substituição ao referido contrato público decorrente do malsinado Pregão Eletrônico nº 1/2017, devendo informar o TCU, no prazo de 3 (três) dias úteis após o superveniente lançamento do correspondente edital, sobre o andamento desse novo processo de licitação para o consequente acompanhamento pela unidade técnica; e 
9.8.3. apresente ao TCU, no mesmo prazo de 60 (sessenta) dias contados da ciência desta deliberação, todos os elementos probatórios sobre a economicidade do atual contrato público decorrente do indigitado Pregão Eletrônico nº 1/2017, devendo apresentar o correspondente memorial de cálculo sobre a economicidade de todos os itens de custos, com as subjacentes pesquisas de preço no mercado, entre outros elementos probatórios necessários; 
9.9. determinar que a unidade técnica adote as seguintes medidas: 
9.9.1. envie a cópia deste Acórdão, acompanhado do Relatório e da Proposta de Deliberação que o fundamenta, aos seguintes destinatários: 
9.9.1.1. à Controladoria-Geral da União, para ciência e adoção das providências determinadas pelo item 9.7 deste Acórdão; 
9.9.1.2. à Procuradoria da República no Estado do Piauí, para ciência e adoção das providências judiciais cabíveis em face das evidências de fraude à licitação ante o direcionamento no resultado do Pregão Eletrônico nº 1/2017; 
9.9.1.3. à administração nacional do Instituto Nacional do Seguro Social, para ciência e adoção das reprimendas administrativo-funcionais cabíveis em face das evidências de fraude à licitação ante o direcionamento no resultado do Pregão Eletrônico nº 1/2017 pelos aludidos servidores responsáveis; 
9.9.1.4. à Gerência Executiva do Instituto Nacional do Seguro Social em Teresina - PI, para ciência e efetivo cumprimento ao item 9.7 deste Acórdão; e 
9.9.2. promova o monitoramento das determinações prolatadas pelo item 9.7 deste Acórdão, devendo, aí, se manifestar conclusivamente sobre a necessidade, ou não, de promover o aprofundamento da apuração sobre a eventual participação em conluio, ou não, da correspondente empresa vencedora do certame no aludido direcionamento do resultado no Pregão Eletrônico nº 1/2017, para a subsequente aplicação, ou não, da sanção prevista no art. 46 da Lei nº 8.443, de 1992, já que, até o presente momento, a unidade técnica não teria analisado essa situação, nem instado a vencedora do certame a se pronunciar especificamente sobre essa eventual irregularidade.
Irresignados, o Sr. Ney Ferraz Júnior (peça 63) , o Sr. José Rodrigues Martins Filho (peça 81) e a empresa Servfaz Serviços de Mão de Obra Ltda. (peça 71) , opuseram embargos de declaração em relação ao decisum supracitado. Os embargos de declaração foram apreciados por intermédio do Acórdão 1917/2019-TCU-Plenário, nos seguintes termos (peça 84) : 
9.1. conhecer dos embargos de declaração opostos por Ney Ferraz Júnior para, no mérito, dar-lhes parcial provimento, nos termos do art. 34 da Lei nº 8.443, de 1992, e, assim, promover apenas a anulação dos itens 9.2 a 9.7 e 9.9.1.1 e 9.9.1.3 do Acórdão 1487/2019-TCU-Plenário, mantendo inalterados todos os demais itens do referido acórdão; 
9.2. considerar prejudicados, por perda de objeto, os embargos de declaração opostos pela Servfaz Serviços de Mão de Obra Ltda. e pelo Sr. José Rodrigues Martins Filho, em sintonia com o art. 34 da Lei nº 8.443, de 1992, e o art. 287, § 1º, do RITCU, diante da presente anulação parcial do referido Acórdão 1487/2019-TCU-Plenário, sem prejuízo de esclarecer que o item 9.8.3 do Acórdão 1.487/2019 se referiria à apuração da economicidade sobre o atual contrato público ora em andamento , e não necessariamente sobre o contrato resultante do aludido pregão; 
9.3. determinar que a unidade técnica adote as seguintes medidas: 
9.3.1. envie a cópia do presente Acórdão, acompanhado do Relatório e da Proposta de Deliberação, ao ora embargante, além do envio ao Sr. José Rodrigues Martins Filho e à Servfaz Serviços de Mão de Obra Ltda., para ciência; 
9.3.2. promova o subsequente retorno do presente processo ao Ministro-Relator a quo para a nova apreciação parcial do feito; e
9.3.3. promova o efetivo cumprimento dos demais itens (não-anulados) do referido Acórdão 1487/2019-TCU-Plenário.
Ademais, tendo em vista que a administração do INSS não teria noticiado o efetivo cumprimento do item 9.8 do Acórdão 1487/2019-TCU-Plenário, nem teria efetivamente apresentado as informações requeridas pelo item 9.8.3 do referido acórdão, esta Corte de Cortas se pronunciou por intermédio do Acórdão 346/2020-TCU-Plenário, nos seguintes termos (peça 108) : 
9.1. determinar que a unidade técnica adote as seguintes medidas: 
9.1.1. promova a imediata audiência dos atuais gestores do INSS em Teresina - PI com vistas a promoverem o efetivo cumprimento do item 9.8 e, especialmente, do item 9.8.3 do Acórdão 1487/2019-TCU-Plenário, dentro do improrrogável prazo de 30 (trinta) dias, sob pena de passarem a ser responsabilizados pelo eventual dano ao erário e pelas penalidades cabíveis, nos termos dos arts. 8º e 58, IV, entre outros, da Lei nº 8.443, de 1992; 
9.1.2. dê cumprimento ao item 9.9.2 do Acórdão 1487/2019-TCU-Plenário, no prazo de 30 (trinta) dias após o cumprimento pelo INSS do item 9.1.1 deste Acórdão, e, assim, manifeste-se conclusivamente sobre a necessidade, ou não, de promover o aprofundamento da apuração sobre a eventual participação em conluio, ou não, da correspondente empresa vencedora do certame no suposto direcionamento do resultado no Pregão Eletrônico nº 1/2017 para a subsequente aplicação, ou não, da sanção prevista no art. 46 da Lei nº 8.443, de 1992, além de se manifestar conclusivamente, ainda, sobre a eventual subsistência, ou não, de dano ao erário a partir das informações prestadas pelo INSS em cumprimento ao item 9.8 e, especialmente, ao item 9.8.3 do Acórdão 1487/2019-TCU-Plenário; destacando que essas novas manifestações conclusivas da unidade técnica tenderão a reforçar, ou não, a sua anterior manifestação pela aplicação da multa legal e da inabilitação temporária em desfavor de José Rodrigues Martins Filho e Ney Ferraz Júnior, nos termos dos arts. 58 e 60 da Lei nº 8.443, de 1992; e 
9.1.3. envie a cópia deste Acórdão, com o Relatório e o Voto, aos atuais gestores do INSS em Teresina - PI para facilitar a correspondente manifestação nos autos, alertando-os sobre os efeitos do eventual descumprimento da decisão do TCU ou do Relator, nos termos dos arts. 8º e 58, IV, entre outros, da Lei nº 8.443, de 1992.
Em cumprimento ao citado decisum, a audiência do Sr. Daniel Soares Lopes, Gerente-Executivo do INSS em Teresina/PI, deu-se por intermédio do Ofício 7101/2020-TCU/Seproc, de 4/3/2020 (peça 114) , cuja ciência de recebimento se encontra na peça 121.
EXAME TÉCNICO
Audiência do Sr. Daniel Soares Lopes, Gerente-Executivo do INSS em Teresina/PI.
Razões de justificativa (peça 120) 
Esclarece que o Pregão Eletrônico 1/2017 gerou o contrato 41/2017, celebrado com a empresa Servfaz Serviços de Mão de Obra Ltda., em 10/10/2017. Seguindo a determinação do item 9.8.1 do Acórdão 1487/2019-TCU-Plenário, o referido contrato administrativo não foi prorrogado, tendo encerrado a sua vigência em 20/10/2019. 
Ademais, de acordo com o prescrito no item 9.8.2. do Acórdão 1487/2019-TCU-Plenário, informa que em 31/5/2019 foi aberto o processo administrativo 35226.000994/2019-12, para a contratação dos itens em substituição ao contrato encerrado, com a publicação, em 17/10/2019, do Pregão Eletrônico 5/2019, tendo o mesmo sido suspenso para adequações técnicas. Após republicação em 5/11/2019, o certame foi suspenso para a realização de parecer por parte da Procuradoria do INSS.
Acrescenta que o referido processo ainda se encontra em andamento, haja vista que se iniciou como processo físico, e que ocorreram problemas técnicos na instituição do processo digital no INSS (sistema SEI) . Destarte, foi digitalizado todo o processo físico, que atualmente está aguardando autorização da área competente, na forma do Decreto 10.193/2019. 
Quanto ao item 9.8.3 do Acórdão 1487/2019-TCU-Plenário, encaminhou o memorial de cálculo do contrato 41/2017 (peça 120, p. 6-29) , com o detalhamento de todos os itens de custos. Tal planilha se refere ao primeiro Termo de Apostilamento (peça 120, p. 44-49) , para cuja composição foi considerada a repactuação do valor do contrato conforme a Convenção Coletiva de Trabalho do exercício de 2018. 
Esclarece que a contratação em análise é com base na área física a ser limpa, com o estabelecimento do custo por metro quadrado, tendo como parâmetro a IN 2/2008, vigente à época do certame, utilizando como produtividade: 600m² para área interna, 1.200m² para área externa, 220m² para esquadria externa e 110m² para fachada envidraçada. 
O custo do metro quadrado limpo é calculado relacionando o valor do posto de serviço com a produtividade. O valor contratado em 2017, de R$ 293.302,26 mensais, tem como base a Convenção Coletiva de Trabalho da categoria de asseio e conservação do exercício de 2017, sendo o valor unitário do metro quadrado limpo: R$ 5,31 para área interna; R$ 2,66 para área externa; R$ 1,21 esquadria face externa/interna e R$ 0,25 para fachada envidraçada - face externa. 
Observa que tais preços se encontram entre os valores limites mínimos e máximos estabelecidos nos estudos do Ministério do Planejamento, Desenvolvimento e Gestão para serviços de limpeza ano 2017 para o Estado do Piauí, local da prestação dos serviços.
Além disso, informa que o valor do contrato, após o primeiro Termo de Apostilamento, passou para R$ 301.224,47, considerando a repactuação conforme a Convenção Coletiva de Trabalho exercício de 2018. E, ainda assim, respeitou a faixa de valores limites mínimos e máximos estabelecidos nos estudos do Ministério do Planejamento, Desenvolvimento e Gestão para serviços de limpeza ano 2018 para o Estado do Piauí. 
Análise 
A Gerência Executiva do INSS em Teresina/PI se absteve de prorrogar o contrato 41/2017, celebrado com a empresa Servfaz Serviços de Mão de Obra Ltda., como foi preconizado no item 9.8.1 do decisum em comento.  
No que tange ao item 9.8.2, em pesquisa ao Portal de Compras do Governo Federal, percebe-se que, de fato, o órgão publicou o edital do Pregão 5/2019, com o mesmo objeto do Pregão 1/2017 (peça 126) . Ademais, em consulta aos eventos do citado certame (peça 127) , verifica-se que o mesmo se encontra suspenso desde 5/11/2019, como alegado pelo órgão.
Em relação ao item 9.8.3, entende-se que o órgão demonstrou a adequação dos valores auferidos no Pregão 1/2017 e, posteriormente, no contrato 41/2017, listados a seguir:

Em consulta ao documento publicado pelo então Ministério do Planejamento, Desenvolvimento e Gestão, denominado "Estudo sobre a Composição dos Custos dos Valores Limites Serviços de Limpeza", referente ao Estado do Piauí no ano de 2017 (peça 125) , percebe-se que, de fato, os valores unitários do contrato se encontram dentro dos limites mínimo e máximo para contratação de serviços de limpeza, bem como foram adotadas as adequadas produtividades para áreas interna e externas e para esquadrias externas e fachadas envidraçadas (peça 125, p. 5) .
Portanto, entende-se que devem ser acatadas as razões de justificativa apresentadas pelo responsável, pois ficou demonstrado o cumprimento do item 9.8 e respectivos subitens do Acórdão 1487/2019-TCU-Plenário por parte da Gerência Executiva do INSS em Teresina/PI.
No que tange ao item 9.1.2 do Acórdão 346/2020-TCU-Plenário e à análise da necessidade, ou não, de promover o aprofundamento da apuração sobre a eventual participação em conluio da empresa Servfaz Serviços de Mão de Obra Ltda no suposto direcionamento do resultado no Pregão Eletrônico 1/2017, esta Unidade Técnica entende que, de acordo com os fatos trazidos aos autos e as ferramentas investigativas inerentes a esta Corte do Contas, não haveria como delinear, de forma cabal, a existência de conluio entre a empresa Servfaz e os responsáveis pela condução do Pregão 1/2017.
Tal conduta poderia ser averiguada por intermédio de ferramentas como a quebra de sigilo bancário e/ou de dados telefônicos. Entretanto, tais ferramentas não estão à disposição do TCU, e sim do Ministério Público.
Cabe ressaltar que o Acórdão 1487/2019-TCU-Plenário determinou o seguinte:
9.9. determinar que a unidade técnica adote as seguintes medidas: 
 (...) 
9.9.1.2. à Procuradoria da República no Estado do Piauí, para ciência e adoção das providências judiciais cabíveis em face das evidências de fraude à licitação ante o direcionamento no resultado do Pregão Eletrônico nº 1/2017; 
O item 9.9.1.2 foi cumprido por intermédio da peça 62 dos autos. Ressalte-se que não se está negando uma eventual existência de indícios de conluio, mas sim afirmando que, nas circunstâncias dos presentes autos, o parquet federal seria o órgão mais adequado para proceder tal verificação.
Ademais, esta Unidade Técnica entende que, a partir das informações prestadas pelo INSS, não há o que se falar em eventual dano ao erário em relação ao Pregão 1/2017 e o contrato 41/2017.
Ressalte-se que tal fato não altera a situação do Sr. Ney Ferraz Júnior e do Sr. José Rodrigues Martins Filho, tendo em vista que, nas respectivas audiências (peças 43 e 44, respectivamente) , não havia menção a conluio e/ou eventual dano ao erário. Portanto, esta Unidade Técnica entende que a análise empreendida por intermédio das peças 53 a 55 se mantém intacta.
Impende observar que o Acórdão 1487/2019-TCU-Plenário foi tornado insubsistente em relação aos responsáveis supracitados por questões meramente formais, e não materiais. O voto condutor do Acórdão 1917/2019-TCU-Plenário, que julgou os embargos de declaração manejados pelos responsáveis, consignou o seguinte (grifo nosso) :
8. Bem se sabe, ainda, que não subsistiria a necessidade de o então responsável constituir o seu advogado para exercer as correspondentes faculdades processuais perante o TCU e, a despeito da eventual dificuldade para acompanhar a publicação dos atos processuais no D.O.U., o TCU tem disponibilizado o uso de várias ferramentas de tecnologia da informação, a exemplo do sistema Push, para facilitar o acompanhamento do processo pelos responsáveis ante o envio de alertas sobre o andamento processual para o endereço eletrônico cadastrado no referido sistema. 
9. Ocorre, todavia, que a adequada publicação da pauta da sessão de julgamento, com a expressa indicação do nome da parte e, quando existente, do seu advogado, deveria ter sido promovida em sintonia com a jurisprudência do TCU (v.g.: Acórdão 257/2006-TCU-Primeira Câmara, Acórdão 5300/2013-TCU-Segunda Câmara, e Acórdão 2733/2010-TCU-Plenário) , em face da subsidiária aplicação do art. 236, § 1º, da antiga Lei nº 5.869, de 1973, e do art. 272, § 2º, da atual Lei nº 13.105 (Código do Processo Civil) , de 2015. 
10. Na mesma esteira, os arts. 26 a 28 da Lei nº 9.784, de 1999, tratariam da necessidade de promover a identificação do intimado para os atos processuais tendentes a resultar na imposição de deveres, ônus, sanções e restrições de direitos, destacando que, ao tratar da formalização das deliberações do Tribunal, a Resolução TCU nº 164, de 2003, recomendaria a identificação de todos os responsáveis nas minutas dos acórdãos incluídos em pauta. 
11. Por esse prisma, o TCU deve promover a anulação dos itens 9.2 a 9.7 e 9.9.1.1 e 9.9.1.3 do referido Acórdão 1487/2019-TCU-Plenário, permitindo que a nova apreciação do feito seja realizada após a adequada publicação na superveniente pauta de julgamento, com a indicação do nome dos responsáveis e dos seus advogados eventualmente constituídos nos autos. 
12. O TCU deve receber, pois, os embargos manejados por Ney Ferraz Júnior para lhes dar o parcial provimento, promovendo a parcial anulação do referido Acórdão 1487/2019-TCU-Plenário, já que não se vislumbraria a necessidade de anulação das determinações então prolatadas pelo TCU, pois não se trataria, aí, de deliberação incidente sobre a esfera jurídica das pessoas condenadas pelo Tribunal.
Ademais, entende-se que, posteriormente, não foram trazidos aos autos elementos materiais que tivessem o condão de alterar a análise de mérito realizada por intermédio do Acórdão 1487/2019-TCU-Plenário.
CONCLUSÃO
Devem ser acatadas as razões de justificativa apresentadas pelo Sr. Daniel Soares Lopes, atual Gerente-Executivo do INSS em Teresina/PI.
O encaminhamento relativo ao Sr. Ney Ferraz Júnior e ao Sr. José Rodrigues Martins Filho deve ser o mesmo esposado nas peças 53 a 55 dos presentes autos, e acolhido anteriormente pelo Plenário do TCU, por ocasião da prolação do Acórdão 1487/2019-TCU-Plenário. 
Não há como delinear, de forma cabal, a existência de conluio entre a empresa Servfaz e os responsáveis pela condução do Pregão 1/2017, considerando que tal averiguação se daria por intermédio de ferramentas como a quebra de sigilo bancário e/ou de dados telefônicos, que não estão à disposição do TCU, e sim do Ministério Público.
PROPOSTA DE ENCAMINHAMENTO
Ante todo o exposto, submetem-se os autos à consideração superior, propondo:
	a) acatar as razões de justificativa apresentadas pelo Sr. Daniel Soares Lopes, atual Gerente-Executivo do INSS em Teresina/PI;
	b) que seja dado, em relação ao Sr. Ney Ferraz Júnior e ao Sr. José Rodrigues Martins Filho, o mesmo encaminhamento esposado nas peças 53 a 55, e acolhido anteriormente pelo Plenário do TCU, por ocasião da prolação do Acórdão 1487/2019-TCU-Plenário, nos exatos termos a seguir:
	b.1) rejeitar as razões de justificativa apresentadas por José Rodrigues Martins Filho e por Ney Ferraz Júnior para lhes aplicar, individualmente, a multa prevista no art. 58, II, da Lei nº 8.443, de 1992, fixando-lhes o prazo de 15 (quinze) dias, contados da notificação, para que comprovem, perante o Tribunal, o recolhimento das referidas dividas ao Tesouro Nacional, atualizadas monetariamente na forma da legislação em vigor; 
	b.2) autorizar, caso requerido, nos termos do art. 26 da Lei nº 8.443, de 1992, e do art. 217 do RITCU, o parcelamento das dívidas fixadas em até 36 (trinta e seis) parcelas mensais e sucessivas, sobre as quais incidirão a atualização monetária e os correspondentes acréscimos legais, esclarecendo aos responsáveis que a falta de pagamento de qualquer parcela importará no vencimento antecipado do saldo devedor, sem prejuízo das demais medidas legais; 
	b.3) autorizar o desconto das dívidas sobre a remuneração dos servidores, nos termos do art. 28 da Lei nº 8.443, de 1992, e do art. 46 da Lei nº 8.112, de 1990; 
	b.4) autorizar, desde logo, a cobrança judicial das dívidas fixadas por este Acórdão, nos termos do art. 28, inciso II, da Lei nº 8.443, de 1992, diante do não atendimento às notificações e da eventual impossibilidade do desconto nas remunerações dos servidores-responsáveis; 
	b.5) considerar, preliminarmente, graves as infrações cometidas por José Rodrigues Martins Filho e por Ney Ferraz Júnior, nos termos do art. 60 da Lei nº 8.443, de 1992, e do art. 270, § 1º, do RITCU; 
	b.6) inabilitar os Srs. José Rodrigues Martins Filho e Ney Ferraz Júnior para o exercício de cargo em comissão e de função de confiança no âmbito da administração federal, nos termos do art. 60 da Lei nº 8.443, de 1992, e do art. 270 do RITCU; 
	c) enviar cópia do Acórdão, acompanhado do Relatório e da Proposta de Deliberação que o fundamenta, aos seguintes destinatários: 
	c.1) à Controladoria-Geral da União, para ciência e adoção das providências determinadas pelo item b.6 supra; 
		c.2) à administração nacional do Instituto Nacional do Seguro Social, para ciência e adoção das reprimendas administrativo-funcionais cabíveis em face das evidências de fraude à licitação ante o direcionamento no resultado do Pregão Eletrônico 1/2017 pelos aludidos servidores responsáveis;
		d) dar ciência do acórdão que vier a ser proferido ao representante e ao Instituto Nacional do Seguro Social/INSS - Gerência Executiva em Teresina - PI, destacando que o relatório e o voto que fundamentam a deliberação ora encaminhada podem ser acessados por meio do endereço eletrônico www.tcu.gov.br/acordaos e que, caso tenham interesse, o Tribunal pode encaminhar cópia desses documentos sem quaisquer custos.
2.	Oportuno transcrever, também, a íntegra da instrução anterior da Selog (peça 53) 
"INTRODUÇÃO
	Cuidam os autos de representação, com pedido de medida cautelar, formulada pela empresa Mutual Serviços em Prédios e Domicílios Ltda. sobre possíveis irregularidades ocorridas no Pregão Eletrônico 1/2017 (proc. 35226.001375/2017-83) , realizado em 14/9/2017, pela Gerência Executiva do INSS em Teresina/PI, com vistas à contratação de serviços de limpeza, conservação e higienização, com fornecimento de materiais, no âmbito da Gerência Executiva do INSS no Piauí e suas unidades vinculadas, com valor estimado em R$ 3.588.090,12.
HISTÓRICO
A referida empresa acusa o pregoeiro de ter desclassificado indevidamente sua proposta de preços, sob o argumento de inconsistência na planilha de custos, não identificada mesmo após solicitação, bem como pelo fato de ter julgado recurso por ela interposto, em abuso de poder, visto que seria de competência da autoridade superior.
Em instrução pretérita (peça 34) , a Unidade Técnica (à época, Secex/PI) entendeu que a desclassificação da representante ocorreu afronta aos ditames legais, mormente o disposto no art. 43, § 3º, da Lei 8.666/1993, no art. 26, § 3º, do Decreto 5.450/2005, e no subitem 10.7.1 do edital do certame, e os princípios da razoabilidade e da proporcionalidade. Entretanto, não restou configurado abuso de poder, pois cabe ao pregoeiro, nos termos do art. 11, inciso VII, do Decreto 5.450/2005 "receber, examinar e decidir os recursos, encaminhando à autoridade competente quando mantiver a sua decisão".
Com efeito, o Acórdão 3773/2018-TCU-Segunda Câmara (peça 37) , Relator Ministro-Substituto André Luís de Carvalho, foi prolatado nos seguintes termos (grifos nossos) :
9.1. conhecer da presente representação, por atender aos requisitos de admissibilidade previstos nos arts. 235 e 237, VII, do RITCU e no art. 113, § 1º, da Lei n.º 8.666, de 1993, prosseguindo com o presente feito para o devido saneamento dos autos; 
9.2. indeferir o requerimento de cautelar suspensiva formulado pela ora representante;
9.3. determinar que a unidade técnica adote as seguintes medidas:
9.3.1. promova, nos termos do art. 250, IV, do RITCU, a audiência de José Rodrigues Martins Filho, como pregoeiro, e de Ney Ferraz Júnior, como autoridade superior, durante a condução do Pregão Eletrônico 1/2017 (Processo 35226.001375/2017-83) , para que, no prazo de 15 (quinze) dias contados da ciência deste Acórdão, apresentem as suas razões de justificativa sobre a indevida desclassificação da Mutual Serviços de Limpeza em Prédios e Domicílios Ltda., sob o pretexto de inconsistências nas planilhas de custos e de formação de preços, sem ter especificado, contudo, as aludidas inconsistências e sem conceder, ainda, o tempo suficiente para a devida correção, infringindo por analogia, assim, o art. 43, § 3º, da Lei n.º 8.666, de 1993, o art. 26, § 3º, do Decreto n.º 5.450, de 2005, e o art. 29-A, § 2º, da então vigente IN MPOG n.º 2, de 2008, além de ofender os princípios da máxima competitividade no certame, da razoabilidade na desclassificação das propostas e da busca da proposta mais vantajosa para a administração pública; 
9.3.2. envie a cópia do presente Acórdão, acompanhado do Relatório e do Voto que o fundamenta, aos Srs. José Rodrigues Martins Filho e Ney Ferraz Júnior, para o efetivo cumprimento do item 9.3.1 deste Acórdão;
 (...) 
Em cumprimento ao citado decisum, a audiência do Sr. José Rodrigues Martins Filho, CPF XXX.551.103-XX, deu-se por intermédio do Ofício 814/2018-TCU/Secex-PI, de 13/6/2018 (peça 44) , cuja ciência de recebimento se encontra na peça 47.
A audiência do Sr. Ney Ferraz Junior, CPF XXX.427.383-XX, deu-se por intermédio do Ofício 815/2018-TCU/Secex-PI, de 13/6/2018 (peça 43) , cuja ciência de recebimento se encontra na peça 51.
EXAME TÉCNICO
Audiência do Sr. José Rodrigues Martins Filho, pregoeiro.
Razões de justificativa (peça 46) 
Argumentação
Informa que a empresa Mutual Serviços de Limpeza em Prédios e Domicílios Ltda. teve sua proposta recusada com base no subitem 10.7.1 do Edital, mas não de forma sumária, uma vez que, tendo apresentado sua planilha de custo e formação de preços em desacordo com as exigências editalícias, na forma do mesmo subitem já citado, o responsável lançou mão da prerrogativa de solicitar a devida correção do documento supracitado. 
Alega que o pedido de correção de falhas e inconsistências no preenchimento da planilha de custo e formação de preços é uma prerrogativa do Pregoeiro, e deve-se ao próprio texto do subitem 10.7.1 do edital, que tem o seguinte teor: 
10.7.1. No caso de alguma falha ou inconsistência no preenchimento das planilhas, o pregoeiro poderá solicitar ao licitante, por mensagem enviada pelo sistema, que complemente, refaça ou efetue a correção necessária, desde que não haja majoração do preço ofertado, no prazo estabelecido na própria mensagem, sob pena de desclassificação da proposta.
Assevera que poderia ter recusado a proposta da empresa recorrente de forma sumária, mas não o fez, estipulando um prazo de trinta minutos para que fossem feitas as correções necessárias, através de mensagem encaminhada via sistema (peça 26, p. 7) . Também não deve se considerar exíguo o prazo de trinta minutos, tendo em vista que o prazo estipulado no subitem 10.5 do edital, para adaptação da proposta e da planilha de custo e formação de preços ao melhor lance ofertado foi fixado em sessenta minutos.
Não tendo a representante corrigido as falhas e inconsistências, a proposta foi recusada com a seguinte justificativa, posta em campo próprio do sistema: "Proposta recusada, na forma do subitem 10.7.1 do Edital, por ocasião da planilha de custo e formação de preços reenviada não ter tido suas inconsistências corrigidas, uma vez que foi anexada a mesma proposta/planilha enviada anteriormente. "
Para recusa da proposta, foi observado que, na elaboração de sua planilha de custos e formação de preços, a representante cotou erroneamente os custos de transporte no valor de R$ 3,00 para os municípios de Parnaíba, Floriano e Picos, quando deveria ter cotado, respectivamente, R$ 1,80, R$ 2,50 e R$ 3,30, tarifas estas fixadas através de decretos, contrariando, assim, instrumentos legais dos respectivos municípios, o que, segundo o subitem 10.8.3 do edital, caracteriza motivo suficiente para a desclassificação da proposta.
Além do citado erro, considerado sanável pelo responsável, aduz que a empresa incorreu em um erro gravíssimo, ao omitir o profissional Limpador de Vidros (Jauzeiro) na sua proposta, categoria que, diferente do Servente de Áreas Institucionais, tem 20% de acréscimo em seu salário a título de adicional de insalubridade. 
Tal omissão fere insanavelmente o princípio da vinculação ao instrumento convocatório, uma vez que altera o objeto da licitação, pois a Gerência Executiva de Teresina possui uma área de fachada envidraçada com exposição a risco de 3.980 m², com produtividade mínima de 110 m², devidamente informada, por unidade, na planilha que compõe o subitem 7.1 do Termo de Referência, Anexo I do edital.
Ademais, alega que o Termo de Referência, em seu item 19 e subitem 19.3.2, informa o seguinte: 
19. DA DESCRIÇÃO DOS SERVIÇOS E FREQUÊNCIA
 (...) 
19.3.2. SEMESTRALMENTE, UMA VEZ 
a) limpar fachadas envidraçadas (face externa) , em conformidade com as normas de segurança do trabalho, aplicando-lhes produtos antiembaçantes.
Caso tivesse aceitado a proposta da representante da forma que foi apresentada, questiona a possibilidade de o gestor/fiscal do contrato exigir a limpeza dos 3.980 m² de fachadas envidraçadas com exposição a risco da empresa contratada.
Argumenta que não procede a alegação de que a recusa da proposta estava desacompanhada da especificação das inconsistências verificadas, o que teria impedido a recorrente de corrigir os possíveis erros sob a justificativa de que não sabia do que se tratava, pois, em obediência aos princípios da vinculação ao instrumento convocatório e do julgamento objetivo, as desclassificações têm que ter justificativas e baseadas nas cláusulas editalícias, como assim o foram todas as aplicadas no certame em questão. 
Se o edital, mais precisamente em seu item 7 e no Anexo B do Termo de Referência, orienta o licitante a elaborar sua proposta e a preencher sua planilha de custos e formação de preços com base na legislação pertinente, não caberia ao responsável incrementar, com detalhes, tais informações aos licitantes, sob pena de ferir os princípios da isonomia, da igualdade e da impessoalidade. 
Ademais, outras duas empresas foram desclassificadas, também por inconsistências no preenchimento de suas planilhas de custos e formação de preços, e a nenhuma foi dado o privilégio de detalhamento das inconsistências; inclusive, às que o solicitaram através de mensagens enviadas via sistema, foi informado o seguinte por este Pregoeiro: "As inconsistências no preenchimento da planilha de custo e formação de preços deverão ser verificadas no que exige o Edital e seus anexos e a legislação pertinente, não cabendo ao pregoeiro, portanto, orientar os licitantes na elaboração de documentos solicitados."
Ressalta que a empresa declarada vencedora também apresentou inconsistência no preenchimento de suas planilhas de custo e formação de preços, e a esta, também, foram dados somente trinta minutos para proceder a devida correção e, também, não foi dado o privilégio de detalhamento das inconsistências. Só que, no caso desta, a inconsistência foi detectada, corrigida e a planilha de custos e formação de preços enviada em tempo hábil.
Por fim, o não provimento do recurso administrativo interposto pela empresa recorrente deveu-se ao fato de a mesma não ter apresentado fato novo que pudesse pôr em dúvida, pelo menos, a correção dos atos praticados por este Pregoeiro, que os considera inapeláveis, para recusar sua proposta. 
Análise 
Da leitura do subitem 10.7.1 do edital, percebe-se que o mesmo versa sobra a possibilidade de o pregoeiro solicitar ao licitante que refaça ou corrija sua planilha de custos, em casos de falhas ou inconsistências. Tal subitem, por si só, não está apto a embasar a desclassificação da proposta de um licitante, que deve ser feita de maneira motivada, por força do item 10.7 do edital (peça 1, p. 63) . 
Os motivos para desclassificação de proposta estão elencados no item 10.8 do edital, a saber (peça 1, p. 63-64) :
10.8. Será desclassificada a proposta que:
I - contiver vícios ou ilegalidades;
II - não apresentar as especificações técnicas exigidas pelo Termo de Referência;
III - apresentar preços finais superiores ao valor máximo estabelecido pelo INSS, conforme constante do Anexo I - Termo de Referência;
IV - apresentar preços que sejam manifestamente inexequíveis;
V - apresentar preço baseado em outras propostas, inclusive com o oferecimento de redução sobre a de menor valor;
VI - apresentar qualquer oferta de vantagem não prevista neste Edital, bem como preço ou vantagem baseada nas ofertas dos demais licitantes;
VII - apresentar valores irrisórios ou de valor zero, incompatíveis com os preços de mercado acrescidos dos respectivos encargos, exceto quando se referirem a materiais e instalações de propriedade do licitante, para os quais ele renuncie à parcela ou à totalidade da remuneração;
VIII - não vier a comprovar sua exequibilidade, em especial em relação ao preço e à produtividade apresentada.
É patente o fato de que o pregoeiro não forneceu, por mensagem no Portal de Compras Governamentais durante o certame, a motivação adequada para desclassificar a proposta da representante. Ressalte-se que tal fato também ocorreu, de maneira idêntica, em relação a outras duas empresas, a saber, D&L Serviços de Apoio Administrativo Ltda. e Global Serviços & Comércio Ltda. (peça 26, p. 4) . Ademais, ao não mencionar o motivo da inconsistência da planilha de custo e formação de preços, o pregoeiro forçaria os licitantes a revisarem cada aspecto da planilha, que é de considerável complexidade. O prazo mencionado pelo responsável no subitem 10.5 do edital (peça 1, p. 61) refere-se à adequação de valores em relação ao lance vencedor. 
Portanto, ao consignar apenas metade do tempo previsto no subitem 10.5 para que licitantes efetuassem uma revisão integral da planilha em busca de eventuais erros, o pregoeiro feriu o princípio da razoabilidade, bem como os princípios da máxima competitividade no certame, e da busca da proposta mais vantajosa para a administração pública, tendo em vista que não proporcionou subsídios suficientes para que os licitantes pudessem corrigir inconsistências e permanecer no certame.
 A alegação de que poderia ter recusado a proposta da empresa recorrente de forma sumária não merece prosperar, tendo em vista que o art. 29-A, § 2º, da então vigente IN MPOG 2, de 2008 estatui que "Erros no preenchimento da Planilha não são motivo suficiente para a desclassificação da proposta, quando a Planilha puder ser ajustada sem a necessidade de majoração do preço ofertado, e desde que se comprove que este é suficiente para arcar com todos os custos da contratação. "
Portanto, ainda que o pedido de correção de falhas e inconsistências no preenchimento da planilha de custo e formação de preços seja uma prerrogativa do pregoeiro, de acordo com o art. 43, § 3º, da Lei n.º 8.666, de 1993, e o art. 26, § 3º, do Decreto n.º 5.450, de 2005, também se pode considerar que é um poder-dever, tendo em vista que o pregoeiro deve procurar estimular a competitividade, em busca da seleção da proposta mais vantajosa para a administração, princípio constante no art. 3º da Lei 8666/1993, de observância obrigatória pelo administrador público.
Em relação aos motivos apresentados pelo responsável para a desclassificação da proposta da representante (inconsistência nos valores cotados para o transporte urbano nas cidades de Parnaíba, Floriano e Picos, assim como a não inclusão de Limpador de Vidros) , cabe ressaltar que foram informados à representante somente após sua desclassificação, em momento impróprio para tal, qual seja, quando da aceitação da intenção do recurso da licitante (peça 26, p. 5) , fato que reforça a irregularidade do procedimento por parte do pregoeiro.
Ademais, percebe-se que tais inconsistências poderiam ter sido sanadas pela representante, caso tivesse ciência antes da desclassificação. O subitem 10.8.3 do edital, invocado pelo responsável, não se aplica ao caso, tendo em vista que versa sobre inexequibilidade. 
Verifica-se que a situação se mostra agravada no tocante à alegada ausência de previsão de profissional limpador de vidros (Jauzeiro) na proposta da representante. Entende-se, no caso, que o erro partiu do órgão licitante, pois não há menção a tal profissional no edital, que deveria definir adequadamente seu o objeto, de acordo com o que prescreve art. 9º, inciso I, do Decreto 5.450/2005.
Ainda que tenha havido menção à área de fachada envidraçada da Gerência Executiva de Teresina, bem como à necessidade de limpeza semestral da mesma no Termo de Referência, como argumenta o responsável, neste mesmo documento também há a seguinte previsão (grifos nossos) :
12.3. Os empregados da empresa CONTRATADA (serventes e encarregados)  alocados para a prestação dos serviços deverão ser devidamente habilitados, selecionados e rigorosamente preparados, a qual ficará, para todos os efeitos legais e administrativos, responsável perante o CONTRATANTE e terceiros, pelos atos e omissões por eles praticados no desempenho de suas funções.
12.4. O número estimado de serventes será de 113 e o de encarregados será de 01 em razão das áreas e frequência dos serviços.
No mesmo sentido, o modelo de planilha de custos e formação de preços constante do Anexo "B" do Termo de Referência (peça 21, p. 182) apresenta campos apenas para as categorias de Encarregado de Servente e Servente.
Portanto, o próprio instrumento convocatório estipula que apenas Encarregados de Serventes e Serventes seriam necessários. Nesse sentido, ao desclassificar a representante (e outros licitantes) com base na ausência do profissional Limpador de vidros, sem fornecer oportunidade efetiva para a licitante "corrigir" sua proposta quanto a este ponto, a despeito de não haver tal exigência em edital, houve falha grave por parte do pregoeiro e desrespeito ao princípio de vinculação ao instrumento convocatório.
Em relação à alegação de que a recusa da proposta estava desacompanhada da especificação das inconsistências verificadas, o responsável apresenta argumentação em termos vagos, baseado na premissa de que a o licitante deveria estar a par das regras do edital e que não caberia ao pregoeiro orientar os licitantes na elaboração dos documentos exigidos.
Não se trata de orientação na elaboração dos documentos, que é função do edital do certame. O pregoeiro deve examinar a aceitabilidade da proposta de menor valor e decidir motivadamente, de acordo com o subitem 10.7 do edital. Ademais o subitem 10.7.1 estabelece que o pregoeiro poderá solicitar que o licitante "complemente, refaça ou efetue a correção necessária" (grifo nosso) , desde que não haja majoração da proposta. Portanto, cabe ao pregoeiro informar ao licitante o que é necessário para a adequação da proposta, sob pena de tornar letra morta o subitem 10.7.1 do edital, pois parte-se do pressuposto que o licitante entrega sua proposta com a convicção de que a mesma está em concordância com o edital. No caso concreto, ao informar que a planilha da representante está em desacordo com a edital, sem dar a devida motivação, o pregoeiro mitiga a chance de a licitante corrigir eventuais inconsistências e continuar no certame. 
Ademais, consta dos autos que o Sr. Ney Ferraz Júnior, autoridade superior, quando do julgamento da proposta da empresa representante, encaminhou mensagem eletrônica ao responsável no seguinte teor (peça 22, p. 108) :
Prezado José Filho, Na condição e qualidade de Autoridade Superior que irá homologar os atos do pregoeiro, me sinto na obrigação de prestar informações necessários após analise da documentação da proposta anexada no Pregão Eletrônico. Inicialmente informo que existem erros sanáveis e insanáveis. Dentre os insanáveis, detectei que na planilha não consta o LIMPADOR DE VIDROS, pois apesar de o salário normativo da categoria ser igual ao de servente, o dele tem um acréscimo de 20% de insalubridade. Detectei também a NÃO INCLUSÃO da figura do ENCARREGADO nas planilhas dos outros municípios, já que este só consta na de Teresina. Urge ressaltar que no caso supra mencionado da proposta em analise, não caberia sequer correção, pois não houve falha no preenchimento e, sim, OMISSÃO, desobedecendo o que se exige a ALÍNEA B do subitem 10.6 do EDITAL, com força de lei. Mesmo assim, concluo, pedindo que faça IMEDIATA solicitação de CORREÇÃO, na forma do subitem 10.7.1.
Percebe-se que a autoridade superior informou ao pregoeiro, de maneira detalhada, as inconsistências que o mesmo visualizava na proposta da empresa representante antes de o pregoeiro ter entrado em contato, via sistema, com a representante. Portanto, entende-se que o pregoeiro, em atenção ao que foi consignado pela autoridade superior do certame, deveria ter procedido da mesma maneira com a representante.
O fato de que outras duas empresas tiveram tratamento semelhante por parte do pregoeiro e não lograram sanar as eventuais inconsistências em suas propostas vem a realçar a lesividade da conduta do pregoeiro em relação à competitividade do certame.
No que tange à empresa vencedora, o fato de ter logrado sanar as inconsistências ainda que sem a indicação das mesmas pelo pregoeiro não tem o condão de, por si só, emprestar ares de legalidade à conduta narrada. Além disso, essa "prontidão" da empresa será melhor abordada mais adiante.
Em vista do exposto, entende-se que as razões de justificativa apresentadas pelo Sr. José Rodrigues Martins Filho devem ser rejeitadas.
Audiência do Sr. Ney Ferraz Júnior, autoridade superior.
Razões de justificativa (peça 50) 
Pondera que não há que se falar em indevida desclassificação da empresa Mutual Serviços de Limpeza em Prédios e Domicílios Ltda., uma vez que a atuação do pregoeiro responsável pela condução do procedimento licitatório, na modalidade pregão eletrônico, se deu de forma isenta e em conformidade com os dispositivos legais que regulamentam a matéria.
Afirma que, da leitura dos artigos 43, §3º da Lei 8.666/93 e art. 26, §3º do Decreto 5.450/2005 percebe-se que, na verdade, há uma faculdade ao pregoeiro - ou pessoa responsável pela condução do procedimento licitatório - de promover diligências destinadas a esclarecer a instrução do procedimento ou sanar erros ou falhas que, porventura, ocorram.
Trata-se, portanto, conforme expressa disposição legal, de outorga, por lei, de atuação discricionária, conforme juízo de conveniência e oportunidade, ao servidor público responsável pela prática do ato administrativo - o pregoeiro. Ademais, conforme previsão constante no próprio edital licitatório, que é lei entre as partes envolvidas, o pregoeiro poderia, de plano, desclassificar a representante do certame; no entanto, conforme declaração constante nos autos, mediante juízo de conveniência e oportunidade, concedeu prazo para correções necessárias. 
Os atos do pregoeiro estavam vinculados ao edital, que foi elaborado por outra área do órgão, cabendo-lhe conduzir o certame conforme as regras lá estabelecidas, desde que, obviamente, não houvesse afronta direta à legislação vigente.
Em relação à legalidade da licitação questionada e seu consequente contrato administrativo, registra-se que todo o procedimento foi objeto de processo de apuração de irregularidade perante a Corregedoria Regional do INSS em Recife, tendo sido instaurado o devido procedimento por provocação da empresa, ora representante, Mutual Serviços de Limpeza em Prédios e Domicílios Ltda.
O processo administrativo de apuração perante a Corregedoria do INSS restou improcedente, uma vez que todos os atos questionados pela representante foram convalidados por autoridade superior, qual seja, o Superintendente Regional Nordeste, tendo a chancela de vários órgãos superiores de controle interno do INSS, a exemplo da Divisão de Orçamento, Finanças e Logística, conforme se depreende da leitura dos documentos em anexo (peça 50, p. 11- 135) .
Ressalta também que tais decisões que mantiveram a existência do referido contrato administrativo estão em consonância com o interesse público, uma vez que sequer houve danos ao erário ou prejuízo à boa administração da instituição, no que diz respeito à não interrupção do bom andamento da máquina pública, cabendo destacar, inclusive, que o preço da adjudicação está dentro dos ditames previstos no edital.
Ponderou que a invalidação de tal contratação poderia ocasionar fatalmente prejuízo inestimável à população, uma vez que todas as unidades administrativas do INSS/PI, incluindo suas APS (Agências da Previdência Social) existentes em todo o território estadual, ficariam sem serviços de manutenção e limpeza, imprescindíveis para o bom funcionamento da máquina pública.
Destaca a delimitação da atuação dos participantes no procedimento licitatório. Nesse quesito, na sistemática instituída pelo Pregão, a competência de decidir foi conferida especificamente ao pregoeiro. Não há, então, um partilhar do processo decisório e, portanto, não há, em regra, a responsabilização solidária, como ocorre no certame convencional. O pregoeiro coordena os trabalhos da equipe de apoio, mas decide sozinho e responde pelos seus próprios atos. Nesse sentido, o art. 3º da Lei 10.520/2002 estabelece que:
Art. 3º  A fase preparatória do pregão observará o seguinte:
I - a autoridade competente justificará a necessidade de contratação e definirá o objeto do certame, as exigências de habilitação, os critérios de aceitação das propostas, as sanções por inadimplemento e as cláusulas do contrato, inclusive com fixação dos prazos para fornecimento;
II - a definição do objeto deverá ser precisa, suficiente e clara, vedadas especificações que, por excessivas, irrelevantes ou desnecessárias, limitem a competição;
III - dos autos do procedimento constarão a justificativa das definições referidas no inciso I deste artigo e os indispensáveis elementos técnicos sobre os quais estiverem apoiados, bem como o orçamento, elaborado pelo órgão ou entidade promotora da     licitação, dos bens ou serviços a serem licitados; e
IV - a autoridade competente designará, dentre os servidores do órgão ou entidade promotora da licitação, o pregoeiro e respectiva equipe de apoio, cuja atribuição inclui, dentre outras, o recebimento das propostas e lances, a análise de sua aceitabilidade e sua classificação, bem como a habilitação e a adjudicação do objeto do certame ao licitante vencedor.  (grifou) 
Por sua vez, o art. 9º do Anexo I do Decreto 3.555/2000, que regulamenta a Lei 10.520/2002, assim dispõe:
Art. 9º  As atribuições do pregoeiro incluem:
I - o credenciamento dos interessados;
II - o recebimento dos envelopes das propostas de preços e da documentação de habilitação;
III - a abertura dos envelopes das propostas de preços, o seu exame e a classificação dos proponentes;
IV - a condução dos procedimentos relativos aos lances e à escolha da proposta ou do lance de menor preço;
V - a adjudicação da proposta de menor preço;
VI - a elaboração de ata;
VII - a condução dos trabalhos da equipe de apoio;
VIII - o recebimento, o exame e a decisão sobre recursos; e
IX - o encaminhamento do processo devidamente instruído, após a adjudicação, à autoridade superior, visando a homologação e a contratação.
Assevera que responsabilidade pela condução do pregão recai sobre o pregoeiro, que tem a tarefa de classificar/desclassificar as propostas, habilitar o licitante a ser contratado e adjudicar-lhe o objeto da licitação. Nesse sentido, caso seja mantida a decisão que declarou a atuação irregular do pregoeiro em relação ao modo como ele exerceu sua atribuição, em virtude da ausência de má-fé e inexistência de prejuízo efetivo ao erário público, seria desarrazoada que tal condenação fosse estendida à figura da autoridade superior, uma vez que não participou, efetivamente, da tomada de decisão que está sendo questionada.
Ademais, o princípio da boa-fé pode ser aplicado perfeitamente no âmbito do direito administrativo. Tal aplicação deve ocorrer sem qualquer restrição, haja vista as múltiplas relações que o Estado mantém com os cidadãos. 
Não há, portanto, qualquer questionamento quanto à aplicação do princípio da boa-fé na Administração Pública, com utilização irrestrita nas relações jurídicas estabelecidas entre o Poder Público e os particulares, considerando-se ainda que, a maior fonte do Direito Público, a Constituição Federal, reconhece o valor da boa-fé, pautada na confiança. Independentemente do assento constitucional que é dado ao princípio da boa-fé, pondera que a Lei 9.784/1999 deu expressão, no plano infraconstitucional e no tocante ao direito administrativo, ao princípio da boa-fé. 
Salienta que o Contrato 35/2012, inicialmente firmado com a empresa Mutual Serviços de Limpeza em Prédios e Domicílios, Ltda., após as sucessivas prorrogações realizadas, teve seu prazo final em 9/9/2017, tudo em conformidade ao que dispõe o art. 57, inciso II, da Lei 8.666/93.
Assim, considerando o prazo de vigência inicial em 10/9/2012, após a duração ter sido prorrogada no limite máximo legal de sessenta meses, tem-se sua vigência encerrada em definitivo em 09/09/2017. No caso concreto, ainda que a Administração quisesse prorrogar, não poderia, já que atingira o limite máximo para tanto. 
Frisa que a situação prevista no art. 57, § 4º, da Lei 8.666/93, permitindo a prorrogação por mais doze meses, além dos sessenta meses, dá-se apenas em caráter excepcional, devidamente justificado e mediante autorização da autoridade superior, por meio de instauração de procedimento administrativo próprio, iniciado e concluído antes do término dos sessenta meses, obedecendo todos os critérios legais.
Por fim, requer "a total improcedência da denúncia em todos os seus termos". Caso o TCU entenda de forma diversa, requer que seja considerada a ausência de má-fé e inexistência de prejuízo efetivo ao erário público, de forma a isentar a responsabilidade da autoridade superior, uma vez que a condenação por arrastamento seria desarrazoada, visto que não participou, efetivamente, da tomada de decisão de desclassificação da representante.
Análise
No que tange à parte em que o responsável busca justificar a conduta do pregoeiro (itens 40 a 43 desta instrução) entende-se que também se aplica a análise das razões de justificativa do pregoeiro, anteriormente realizada por esta Unidade Técnica (itens 21 a 39 desta instrução) , tendo em vista que se baseiam em argumentos semelhantes. 
Em relação ao argumento de que a legalidade da licitação foi analisada em processo administrativo instaurado pela Corregedoria Regional do INSS em Recife, que considerou a denúncia improcedente, cabe ressaltar que se trata de um objeto distinto dos presentes autos.
O Despacho INSS/CORREC/Nº 089/2017 (peça 50, p. 92) consigna o seguinte:
1. Cuida-se o presente processo de denúncia contra o Gerente Executivo em Teresina/PI, Ney Ferraz Júnior, formulada pela empresa MUTUAL SERVIÇOS EM PRÉDIOS E DOMICÍLIOS LTDA, CNPJ 10.659.927/0001-91, na pessoa do Sr. OTÁVIO DE CASTRO MELO NETO, Diretor Executivo. 
2. Em síntese, relata o denunciante que o servidor Ney Ferraz Júnior agiu com "excesso de poder' ao continuar na função de Gerente Executivo mesmo após a sua portaria de nomeação ter sido tornada sem efeito e sustenta ainda que o referido servidor saltou a obrigação de julgar recursos quando da homologação Pregão Eletrônico n° 01/2017 nos autos do processo 35226.001375/2017-83 em defesa da empresa SERVFAZ SERVIÇOS DE MÁO DE OBRA LTDA. Para sustentar a denúncia juntou aos autos cópia do BSL/GEXTER/PI/INSS n° 35 de 02/09/2016.
Ainda que haja a identidade entre o autor da inicial dos presentes autos e o autor da Denúncia perante a Corregedoria Regional do INSS em Recife e haja menção ao Pregão 1/2017, a motivação é diversa, pois alega que o responsável continuou na função de Gerente Executivo após sua nomeação ter sido tornada sem efeito, fato que não está em análise nos presentes autos.
No que tange ao eventual prejuízo à administração advindo de eventual invalidação do certame por este Tribunal, cabe ressaltar que tal fato não consta da audiência, porém será considerado na proposta de encaminhamento, uma vez que esta Corte atua na defesa do interesse público.
Em relação à alegação de que, no Pregão, não há, em regra, a responsabilização solidária da autoridade superior, tal argumento não deve prosperar. A jurisprudência desta Corte de Cortas é firme no sentido de que a autoridade homologadora é responsável solidariamente pelos vícios identificados nos procedimentos licitatórios, exceto se forem vícios ocultos, dificilmente perceptíveis. A homologação caracteriza-se como um ato de controle praticado pela autoridade competente, que não pode ser tido como meramente formal ou chancelatório (v.g. Acórdão 1018/2015-TCU-Plenário, Relator Ministro Vital do Rêgo, Acórdão 1526/2016-TCU-Plenário, Relator Ministro Augusto Nardes, Acórdão 2318/2017-TCU-Plenário, Relator Ministro-Substituto Marcos Bemquerer) . 
No caso em tela, os vícios apontados pelo Tribunal eram facilmente perceptíveis, tendo em vista que o responsável enviou mensagens eletrônicas ao pregoeiro do certame durante o julgamento das propostas, uma delas transcrita no item 35 desta instrução, algo que não é usual na praxe do Pregão Eletrônico.
Ademais, quando da prolação da decisão da autoridade superior em relação aos recursos interpostos pelos licitantes, o responsável manteve a decisão do pregoeiro integralmente "máxime pela fundamentação expendida, porquanto a considerado afinada com o Edital", adotando expressamente a motivação do pregoeiro como sua (peça 30) .
No que tange à boa-fé, cabe ressaltar que a mesma não é aplicada "sem qualquer restrição" como alega o responsável. A boa-fé, no âmbito dos processos do TCU, não decorre de presunção legal geral ou mera alegação. Deve estar corroborada em contexto fático e de condutas propícias ao reconhecimento dessa condição em favor dos responsáveis (v.g. Acórdão 2742/2019-TCU-Segunda Câmara, Relator Ministro-Substituto Marcos Bemquerer, Acórdão 4667/2017-TCU-Primeira Câmara, Relator Ministro Bruno Dantas, Acórdão 8928/2015-TCU-Segunda Câmara, Relator Ministro-Substituto Marcos Bemquerer, Acórdão 1895/2014-TCU-Segunda Câmara, Relatora Ministra Ana Arraes) . No caso em tela, entende-se que não há elementos propícios ao reconhecimento da boa-fé do responsável.
Em relação ao Contrato 35/2012, firmado com a empresa Mutual Serviços de Limpeza em Prédios e Domicílios, Ltda., e suas prorrogações, cabe ressaltar que tal fato não consta da audiência do responsável e já foi analisado por esta Unidade Técnica em instrução pretérita (peça 34, itens 27 a 32) .
Por fim, quanto à alegação de que o responsável não deveria ser responsabilizado, pois não participou, efetivamente, da tomada de decisão de desclassificação da representante, tal argumento não deve prosperar. Como relatado anteriormente nesta instrução (item 35) , o responsável encaminhou mensagem ao pregoeiro solicitando que este concedesse ao representante a oportunidade de correção de inconsistências verificadas na proposta. Tal oportunidade não foi concedida em sua plenitude, tendo em vista que o pregoeiro não informou quais aspectos deveriam ter sido corrigidos.
Ademais, como autoridade superior, o responsável tem a incumbência de decidir recursos contra atos do pregoeiro, quando este mantiver sua decisão, de acordo com o Art. 8º, inciso IV do Decreto 5.450/2004, fato que ocorreu no presente caso. Ao homologar atos irregulares por parte do pregoeiro, a autoridade superior torna-se responsável solidariamente pelos atos, como já consignado no item 62 desta instrução.
Em vista do exposto, entende-se que as razões de justificativa apresentadas pelo Sr. Ney Ferraz Júnior devem ser rejeitadas.
Manifestação da empresa Mutual Serviços em Prédios e Domicílios Ltda. (peça 52) 
Registre-se que, mesmo sem ser instada para tal e tampouco reconhecida como parte interessada no presente processo, a empresa representante apresentou petição com o intuito de contra argumentar as razões de justificativa trazidas pelos Senhores José Rodrigues Martins Filho e Ney Ferraz Júnior.
Tendo em vista a audiência ter caráter personalíssimo, podendo gerar repercussões negativas para o responsável, esta Unidade Técnica entende que, em consonância com os princípios do contraditório e da ampla defesa, não cabe manifestação de particular que não seja o responsável, mormente para agravar a situação do mesmo.
Portanto, esta Unidade Técnica desconsiderou o documento de peça 52 em relação à audiência dos responsáveis.
Do contrato decorrente do Pregão 1/2017 
No que tange ao valor da contratação, cujo valor negociado de R$ 3.519.627,12 foi menor que o valor da proposta da representante (R$ 3.519.996,00) e abaixo do valor estimado (R$ 3.588.090,12) , entende-se que não houve prejuízo financeiro para a Administração.
Entretanto, há indícios de que a conduta dos Senhores José Rodrigues Martins Filho e Ney Ferraz Júnior tenha favorecido a empresa Servfaz Serviços de Mão de Obra Ltda.
O primeiro aspecto levantado por esta Unidade Técnica é que as planilhas de custos das empresas D&L Serviços de Apoio Administrativo Ltda., Mutual Serviços de Limpeza em Prédio e Domicílios Ltda. e Global Serviços e Comércio Ltda. seguiram o modelo previsto no Anexo "B" do Termo de Referência (peça 21, p. 182) , já que continham apenas os campos relativos ao Encarregado de Servente e Servente.
Apenas a empresa Servfaz Serviços de Mão de Obra Ltda. apresentou a categoria de Limpador de Vidros (Jauzeiro) em sua planilha (peça 22, p. 167) , em desacordo com o modelo do edital.
Apesar de não haver a previsão de Limpador de Vidros (Juazeiro) no edital do Pregão 1/2017, a ausência dessa categoria foi apontada pelo pregoeiro como "erro gravíssimo" no preenchimento das três empresas desclassificadas (peça 29, p. 4) , o que beneficiou a empresa que viria a ser a vencedora do certame.
O segundo aspecto, que é ainda mais grave, diz respeito à mensagem eletrônica enviada pela autoridade competente ao pregoeiro do certame, quando da análise de proposta da empresa Servfaz. Foi consignado o seguinte:
Prezado José Filho, 
Na condição e qualidade de Autoridade Superior que irá homologar os atos do pregoeiro, me sinto na obrigação de prestar informações necessárias após análise da documentação da proposta anexada no Pregão Eletrônico, sobre a proposta da SERVFAZ-SERVIÇOS E MÃO DE OBRA LTDA, CNPJ N. 10.013.974/0001-63. 
Inicialmente informo que existe UM erro sanável. Considero de certa forma nem que seja erro, mas importante prevenir para futuros julgamentos em órgãos superiores e próximos certames, servindo de exemplo e padrão a ser seguido. Detectei que a empresa em sua planilha D, já se encontram os municípios incluídos, mas estão de certa forma ocultos. Acredito que seja no momento de conversão para PDF, solicitando assim essa atenção nessa e nas demais. 
Importante frisar que seria interessante, fazer constar a menção à Convenção Coletiva de Trabalho na Carta Proposta, pondo o número do registro no MTE, data do registro, número da solicitação e número do processo, incluindo as informações do CCT. 
Urge ressaltar que pode parecer exagero por minha parte, solicitar tais inserções das informações, mas tudo isso é somente buscando maior lisura e transparência do procedimento licitatório. 
Mesmo assim, concluo, pedindo que faça IMEDIATA solicitação de CORREÇÃO, na forma do subitem 10.7.1.
Como relatado anteriormente nesta instrução, tal situação é incomum na praxe do Pregão Eletrônico. Ademais, especialmente no que tange à "menção à Convenção Coletiva de Trabalho na Carta Proposta, pondo o número do registro no MTE, data do registro, número da solicitação e número do processo, incluindo as informações do CCT", entende-se que a autoridade superior estava exigindo itens não constantes no edital, pois o mesmo, em seu subitem 7.1.3.1, estatui que "Quando da apresentação da proposta, deverá ser indicado o acordo ou convenção coletiva que rege a categoria profissional vinculada à execução do serviço".
Ressalte-se que, de acordo com o Portal Compras Governamentais, a empresa Servfaz, na primeira vez que foi instada a apresentar a proposta, enviou os seguintes arquivos:

Percebe-se que a empresa Servfaz havia enviado "o acordo ou convenção coletiva que rege a categoria profissional vinculada à execução do serviço", por intermédio do arquivo "CCT 2017"; entretanto, em pesquisa ao processo administrativo (peça 22, p. 162 até peça 23, p. 29) percebe-se que este documento não foi acostado aos autos pelo órgão. 
Após a mensagem eletrônica da autoridade superior, o pregoeiro, via sistema, enviou a seguinte mensagem (peça 26, p. 8) :
Para SERVFAZ SERVICOS DE MAO DE OBRA LTDA - Devido a inconsistências no preenchimento da planilha, na forma do subitem 10.7.1 do Edital, solicitamos que essa empresa efetue as correções necessárias, sem que haja majoração do valor ofertado, e a re-envie no prazo máximo de 30 minutos, contados a partir do horário de envio da mensagem de convocação emitida pelo sistema, sob pena de recusa da proposta.
Ressalte-se que o teor da mensagem é o mesmo que foi enviado anteriormente para as empresas D&L Serviços de Apoio Administrativo Ltda., Mutual Serviços de Limpeza em Prédio e Domicílios Ltda. e Global Serviços e Comércio Ltda.
Ademais, há menção a correções na planilha e não na Carta Proposta, como constou da mensagem eletrônica enviada pela autoridade competente ao pregoeiro. Entretanto, a empresa enviou dois arquivos corrigidos, quais sejam:

Cabe, inclusive, trazer a comparação visual entre excertos das duas versões da Carta Proposta. A página final documento enviado pela primeira vez era a seguinte:

Entretanto, após ser instada pelo pregoeiro a corrigir a planilha via mensagem no sistema, a empresa Servfaz enviou nova Carta Proposta, cuja página final é a seguinte:

Da comparação do teor dos dois documentos, percebe-se que as alterações foram exatamente as que constavam da mensagem eletrônica mencionada no item 78 desta instrução. 
Esta Unidade Técnica entende que este fato é outro forte indício de que pode ter havido favorecimento, por intermédio de algum tipo de comunicação fora do sistema Compras Governamentais entre os responsáveis e a licitante vencedora. Ademais, ao enviar para a empresa vencedora, via sistema, o mesmo teor das mensagens que foram previamente encaminhadas para as empresas desclassificadas, mesmo sem aparente necessidade, os responsáveis poderiam emprestar ares de legalidade e isonomia a tal conduta, assim como foi alegado pelo Sr. José Rodrigues Martins Filho em suas razões de justificativa, no item 19 desta instrução.
Ressalte-se que o Supremo Tribunal Federal, no julgamento do Recurso Extraordinário (RE) 68.006-MG, se manifestou no sentido de que "indícios vários e coincidentes são prova", e o TCU não discrepa desse entendimento (v.g. Acórdão 2.143/2007, Relator Ministro Aroldo Cedraz e Acórdão 2735/2010-TCU-Plenário, Relator Ministro Benjamin Zymler) .
Não obstante a proposta de rejeição das razões de justificativa apresentadas pelos Senhores José Rodrigues Martins Filho e Ney Ferraz Júnior, e a consequente a aplicação de multa, com fulcro no art. 58, II, da Lei 8.443/1992, esta Unidade Técnica entende que se tratam de infrações graves, e o art. 60 da Lei 8.443/1992 também é aplicável neste caso. O citado diploma legislativo prevê o seguinte:
Art. 60. Sem prejuízo das sanções previstas na seção anterior e das penalidades administrativas, aplicáveis pelas autoridades competentes, por irregularidades constatadas pelo Tribunal de Contas da União, sempre que este, por maioria absoluta de seus membros, considerar grave a infração cometida, o responsável ficará inabilitado, por um período que variará de cinco a oito anos, para o exercício de cargo em comissão ou função de confiança no âmbito da Administração Pública.
Cabe ressaltar que as infrações a serem consideradas graves são as mesmas que foram objeto da audiência reproduzida no item 4 desta instrução. Os fatos narrados nos itens 74 a 89 servem apenas como suporte fático para tal entendimento, inserindo a gravidade da conduta previamente inquinada no contexto do Pregão 1/2017 e explicitando suas consequências, como a falta de tratamento isonômico aos licitantes desclassificados e favorecimento ao licitante vencedor.
Ademais, em atenção ao Memorando Circular 33/2014-Segecex, esta Unidade Técnica incorpora a esta instrução a Matriz de Responsabilização realizada em instrução pretérita (peça 34, p. 12) , mantendo-a inalterada, tendo em vista a rejeição integral das razões de justificativa dos responsáveis.
No que tange à manutenção do contrato firmado em decorrência do Pregão 1/2017, cabe ressaltar que a exigência de profissional Limpador de Vidros (Jauzeiro) , quando do julgamento da proposta dos licitantes do Pregão 1/2017, sem a correspondente previsão no edital do certame feriu o princípio da vinculação ao instrumento convocatório, insculpido no art. 5º do Decreto 5.450/2005, bem como denotou a caracterização inadequada do objeto, em afronta ao art. 9º, inciso I, do mesmo normativo.
Entretanto, levando-se em conta o que foi consignado no item 73 desta instrução e tendo em vista que uma decisão no sentido de anular o contrato firmado com a empresa Servfaz Serviços de Mão de Obra Ltda. poderia trazer prejuízos para o órgão, como, por exemplo, a interrupção do serviço e/ou uma contratação emergencial, entende-se que deve ser determinada a não prorrogação do contrato decorrente do Pregão 1/2017.
CONCLUSÃO
A presente representação deve ser considerada, no mérito, parcialmente procedente.
Devem ser rejeitadas as razões de justificativa apresentadas pelos Senhores José Rodrigues Martins Filho e Ney Ferraz Júnior. Por conseguinte, deve ser proposta a aplicação de multa aos responsáveis, com fulcro no art. 58, II, da Lei 8.443/1992.
As infrações cometidas devem ser consideradas graves, com fulcro no art. 60 da Lei 8.443/1992.
Deve ser determinada a não prorrogação do contrato firmado com a empresa Servfaz Serviços de Mão de Obra Ltda. vencedora do Pregão 1/2017.
PROPOSTA DE ENCAMINHAMENTO
	Ante todo o exposto, submetem-se os autos à consideração superior, propondo:
	a) conhecer da presente representação, satisfeitos os requisitos de admissibilidade previstos nos arts. 235 e 237, inciso VII do Regimento Interno deste Tribunal, c/c art. 113, § 1º, da Lei 8.666/1993 e no art. 103, § 1º, da Resolução - TCU 259/2014 e, no mérito, considerá-la parcialmente procedente;
	b) rejeitar as razões de justificativa apresentadas pelos Senhores José Rodrigues Martins Filho, CPF XXX.551.103-XX e Ney Ferraz Júnior, CPF XXX.427.383-XX;
	c) aplicar aos Senhores José Rodrigues Martins Filho, CPF XXX.551.103-XX, Pregoeiro do Pregão Eletrônico 1/2017 e Ney Ferraz Júnior, CPF XXX.427.383-XX, Gerente Executivo do INSS (autoridade superior) quando da realização do Pregão Eletrônico 1/2017, individualmente, a multa prevista no art. 58, II, da Lei 8.443/1992, fixando-lhes o prazo de 15 (quinze) dias, a contar das notificações, para que comprovem, perante o Tribunal (art. 214, inciso III, alínea "a", do Regimento Interno/TCU) , o recolhimento das dívidas ao Tesouro Nacional, atualizadas monetariamente desde a data do acórdão que vier a ser proferido até a data dos efetivos recolhimentos, se forem pagas após o vencimento, na forma da legislação em vigor;
d) autorizar o desconto das dívidas na remuneração dos servidores, observado o disposto no art. 46 da Lei 8.112/1990;
e) autorizar, desde logo, nos termos do art. 28, inciso II, da Lei 8.443/1992, a cobrança judicial das dívidas caso não atendidas as notificações e não seja possível o desconto determinado;
f)  inabilitar, com fundamento no art. 60 da Lei 8.443/1992, José Rodrigues Martins Filho, CPF XXX.551.103-XX e Ney Ferraz Júnior, CPF XXX.427.383-XX, para o exercício de cargo em comissão ou função de confiança no âmbito da Administração Pública Federal, tendo em vista a gravidade das infrações cometidas pelos mesmos;
g) determinar ao Instituto Nacional do Seguro Social/INSS - Gerência Executiva em Teresina - PI, com fulcro no art. 250, inciso II, do RI/TCU, que se abstenha de prorrogar o contrato decorrente do Pregão Eletrônico 1/2017, tendo em vista que a exigência de profissional Limpador de Vidros (Jauzeiro) quando do julgamento das propostas dos licitantes do Pregão 1/2017, sem a correspondente previsão no edital do certame, feriu o princípio da vinculação ao instrumento convocatório, insculpido no art. 5º do Decreto 5.450/2005, bem como denotou a caracterização inadequada do objeto, em afronta ao art. 9º, inciso I, do mesmo normativo.
h) dar ciência do acórdão que vier a ser proferido ao representante e ao Instituto Nacional do Seguro Social/INSS - Gerência Executiva em Teresina - PI, destacando que o relatório e o voto que fundamentam a deliberação ora encaminhada podem ser acessados por meio do endereço eletrônico www.tcu.gov.br/acordaos e que, caso tenham interesse, o Tribunal pode encaminhar-lhes cópia desses documentos sem quaisquer custos para V. Sas.
	
É o Relatório.

8.1. Taynara Tiemi Ono (48.454/OAB-DF) e outros, representando Ney Ferraz Júnior.  
8.2. Bruno Boyadjian Sobreira (38.28/OAB-CE), representando Jose Rodrigues Martins Filho.  
8.3. João Ulisses de Britto Azêdo (3446/OAB-PI) e outros, representando Servfaz Serviços de Mão de Obra Ltda.  
8.4. Otavio de Castro Melo Neto (1224/OAB-PI) e outros, representando Mutual Serviços de Limpeza Em Prédios e Domicílios Ltda.

Não atuou.

REPRESENTAÇÃO. PREGÃO ELETRÔNICO. SERVIÇO DE CONSERVAÇÃO E LIMPEZA. PEDIDO DE MEDIDA CAUTELAR INDEFERIDO. AUDIÊNCIAS. ACOLHIMENTO DAS RAZÕES DE JUTIFICATIVA DE UM DOS RESPONSÁVEIS. REJEIÇÃO DOS DEMAIS. MULTAS. CIÊNCIA AOS INTERESSADOS. ARQUIVAMENTO.

REPRESENTAÇÃO (REPR)

Secretaria de Controle Externo de Aquisições Logísticas (Selog).

Inicialmente, registro que atuo nos presentes autos por força do sorteio (peça 135) realizado em decorrência da declaração de impedimento do Ministro-Substituto André Luís de Carvalho, então Relator, registrada em 23/4/2021 (peça 135) .
2.	Cuidam os autos de Representação, formulada pela Mutual Serviços de Limpeza em Prédios e Domicílios Ltda., sobre supostos indícios de irregularidade ocorrida no Pregão Eletrônico nº 1/2017, promovido pela Gerência Executiva do Instituto Nacional do Seguro Social em Teresina/PI. O objeto do certame era a contratação de serviços de limpeza, conservação e higienização, além do fornecimento de materiais, sob o valor estimado de R$ 3.588.090,12.
Histórico
3.	Por meio do Acórdão 3773/2018-TCU-Segunda Câmara (peça 37) , Relator Ministro-Substituto André Luís de Carvalho, o Tribunal conheceu da presente Representação e deliberou, ainda, verbis:
9.1. conhecer da presente representação, por atender aos requisitos de admissibilidade previstos nos arts. 235 e 237, VII, do RITCU e no art. 113, § 1º, da Lei n.º 8.666, de 1993, prosseguindo com o presente feito para o devido saneamento dos autos; 
9.2. indeferir o requerimento de cautelar suspensiva formulado pela ora representante;
9.3. determinar que a unidade técnica adote as seguintes medidas:
9.3.1. promova, nos termos do art. 250, IV, do RITCU, a audiência de José Rodrigues Martins Filho, como pregoeiro, e de Ney Ferraz Júnior, como autoridade superior, durante a condução do Pregão Eletrônico 1/2017 (Processo 35226.001375/2017-83) , para que, no prazo de 15 (quinze) dias contados da ciência deste Acórdão, apresentem as suas razões de justificativa sobre a indevida desclassificação da Mutual Serviços de Limpeza em Prédios e Domicílios Ltda., sob o pretexto de inconsistências nas planilhas de custos e de formação de preços, sem ter especificado, contudo, as aludidas inconsistências e sem conceder, ainda, o tempo suficiente para a devida correção, infringindo por analogia, assim, o art. 43, § 3º, da Lei n.º 8.666, de 1993, o art. 26, § 3º, do Decreto n.º 5.450, de 2005, e o art. 29-A, § 2º, da então vigente IN MPOG n.º 2, de 2008, além de ofender os princípios da máxima competitividade no certame, da razoabilidade na desclassificação das propostas e da busca da proposta mais vantajosa para a administração pública; 
9.3.2. envie a cópia do presente Acórdão, acompanhado do Relatório e do Voto que o fundamenta, aos Srs. José Rodrigues Martins Filho e Ney Ferraz Júnior, para o efetivo cumprimento do item 9.3.1 deste Acórdão;
4.	Em cumprimento ao citado decisum, a audiência do Sr. José Rodrigues Martins Filho, deu-se por intermédio do Ofício 814/2018-TCU/Secex-PI, de 13/6/2018 (peça 44) , cuja ciência de recebimento se encontra na peça 47. A audiência do Sr. Ney Ferraz Junior, deu-se por intermédio do Ofício 815/2018-TCU/Secex-PI, de 13/6/2018 (peça 43) , cuja ciência de recebimento se encontra na peça 51.
5.	O processo foi inicialmente apreciado mediante o Acórdão 1487/2019-TCU-Plenário (Relator Ministro-Substituto André Luís de Carvalho) , prolatado nos seguintes termos:
"9.1. considerar procedente, no mérito, a presente representação (já conhecida pelo Acórdão 3773/2018-TCU-Plenário) ; 
9.2. rejeitar as razões de justificativa apresentadas por José Rodrigues Martins Filho e por Ney Ferraz Júnior para lhes aplicar, individualmente, a multa prevista no art. 58, II, da Lei nº 8.443, de 1992, sob o valor de R$ 40.000,00 (quarenta mil reais) , fixando-lhes o prazo de 15 (quinze) dias, contados da notificação, para que comprovem, perante o Tribunal, o recolhimento das referidas dividas ao Tesouro Nacional, atualizadas monetariamente na forma da legislação em vigor; 
9.3. autorizar, caso requerido, nos termos do art. 26 da Lei nº 8.443, de 1992, e do art. 217 do RITCU, o parcelamento das dívidas fixadas por este Acórdão em até 36 (trinta e seis) parcelas mensais e sucessivas, sobre as quais incidirão a atualização monetária e os correspondentes acréscimos legais, esclarecendo aos responsáveis que a falta de pagamento de qualquer parcela importará no vencimento antecipado do saldo devedor, sem prejuízo das demais medidas legais; 
9.4. autorizar o desconto das dívidas sobre a remuneração dos servidores, nos termos do art. 28 da Lei nº 8.443, de 1992, e do art. 46 da Lei nº 8.112, de 1990; 
9.5. autorizar, desde logo, a cobrança judicial das dívidas fixadas por este Acórdão, nos termos do art. 28, inciso II, da Lei nº 8.443, de 1992, diante do não atendimento às notificações e da eventual impossibilidade do desconto nas remunerações dos servidores-responsáveis; 
9.6. considerar, preliminarmente, graves as infrações cometidas por José Rodrigues Martins Filho e por Ney Ferraz Júnior, nos termos do art. 60 da Lei nº 8.443, de 1992, e do art. 270, § 1º, do RITCU; 
9.7. inabilitar os Srs. José Rodrigues Martins Filho e Ney Ferraz Júnior, pelo período de 5 (cinco) anos, para o exercício de cargo em comissão e de função de confiança no âmbito da administração federal, nos termos do art. 60 da Lei nº 8.443, de 1992, e do art. 270 do RITCU; 
9.8. determinar, nos termos do art. 43, I, da Lei nº 8.443, de 1992, e do art. 250, II, do RITCU, que a Gerência Executiva do INSS em Teresina - PI adotes as seguintes medidas:
9.8.1. abstenha-se de prorrogar o contrato público decorrente do Pregão Eletrônico nº 1/2017, em face das irregularidades apontadas nestes autos e, especialmente, da indevida desclassificação das demais licitantes sob o inadequado pretexto de inconsistências nas planilhas de custos e de formação de preços, sem a efetiva especificação dessas supostas inconsistências e sem a devida concessão de tempo suficiente para a devida correção das falhas sanáveis, infringindo por analogia, assim, o art. 43, § 3º, da Lei nº 8.666, de 1993, o art. 26, § 3º, do Decreto nº 5.450, de 2005, e o art. 29-A, § 2º, da então vigente IN MPOG nº 2, de 2008, além de ofender os princípios administrativos da máxima competitividade no certame, da razoabilidade na desclassificação das propostas e da busca da proposta mais vantajosa para a administração pública, ao exigir, ainda, o suscitado profissional como limpador de vidros sem a correspondente previsão no edital do certame, ferindo, com isso, o princípio da vinculação ao instrumento convocatório; 
9.8.2. promova o lançamento do novo processo de licitação, no prazo de 60 (sessenta) dias contados da ciência desta deliberação, com vistas a resultar na subsequente contratação dos itens de serviço em substituição ao referido contrato público decorrente do malsinado Pregão Eletrônico nº 1/2017, devendo informar o TCU, no prazo de 3 (três) dias úteis após o superveniente lançamento do correspondente edital, sobre o andamento desse novo processo de licitação para o consequente acompanhamento pela unidade técnica; e 
9.8.3. apresente ao TCU, no mesmo prazo de 60 (sessenta) dias contados da ciência desta deliberação, todos os elementos probatórios sobre a economicidade do atual contrato público decorrente do indigitado Pregão Eletrônico nº 1/2017, devendo apresentar o correspondente memorial de cálculo sobre a economicidade de todos os itens de custos, com as subjacentes pesquisas de preço no mercado, entre outros elementos probatórios necessários; 
9.9. determinar que a unidade técnica adote as seguintes medidas: 
9.9.1. envie a cópia deste Acórdão, acompanhado do Relatório e da Proposta de Deliberação que o fundamenta, aos seguintes destinatários: 
9.9.1.1. à Controladoria-Geral da União, para ciência e adoção das providências determinadas pelo item 9.7 deste Acórdão; 
9.9.1.2. à Procuradoria da República no Estado do Piauí, para ciência e adoção das providências judiciais cabíveis em face das evidências de fraude à licitação ante o direcionamento no resultado do Pregão Eletrônico nº 1/2017; 
9.9.1.3. à administração nacional do Instituto Nacional do Seguro Social, para ciência e adoção das reprimendas administrativo-funcionais cabíveis em face das evidências de fraude à licitação ante o direcionamento no resultado do Pregão Eletrônico nº 1/2017 pelos aludidos servidores responsáveis; 
9.9.1.4. à Gerência Executiva do Instituto Nacional do Seguro Social em Teresina - PI, para ciência e efetivo cumprimento ao item 9.7 deste Acórdão; e 
9.9.2. promova o monitoramento das determinações prolatadas pelo item 9.7 deste Acórdão, devendo, aí, se manifestar conclusivamente sobre a necessidade, ou não, de promover o aprofundamento da apuração sobre a eventual participação em conluio, ou não, da correspondente empresa vencedora do certame no aludido direcionamento do resultado no Pregão Eletrônico nº 1/2017, para a subsequente aplicação, ou não, da sanção prevista no art. 46 da Lei nº 8.443, de 1992, já que, até o presente momento, a unidade técnica não teria analisado essa situação, nem instado a vencedora do certame a se pronunciar especificamente sobre essa eventual irregularidade."
6.	O Sr. Ney Ferraz Júnior (peça 63) , o Sr. José Rodrigues Martins Filho (peça 81) e a empresa Servfaz Serviços de Mão de Obra Ltda. (peça 71) , opuseram embargos de declaração em face do mencionado Acórdão 1487/2019-TCU-Plenário. Os embargos de declaração foram apreciados por intermédio do Acórdão 1917/2019-TCU-Plenário (Relator: Ministro-Substituto André Luis de Carvalho) , nos seguintes termos (peça 84) 
"9.1. conhecer dos embargos de declaração opostos por Ney Ferraz Júnior para, no mérito, dar-lhes parcial provimento, nos termos do art. 34 da Lei nº 8.443, de 1992, e, assim, promover apenas a anulação dos itens 9.2 a 9.7 e 9.9.1.1 e 9.9.1.3 do Acórdão 1487/2019-TCU-Plenário, mantendo inalterados todos os demais itens do referido acórdão; 
9.2. considerar prejudicados, por perda de objeto, os embargos de declaração opostos pela Servfaz Serviços de Mão de Obra Ltda. e pelo Sr. José Rodrigues Martins Filho, em sintonia com o art. 34 da Lei nº 8.443, de 1992, e o art. 287, § 1º, do RITCU, diante da presente anulação parcial do referido Acórdão 1487/2019-TCU-Plenário, sem prejuízo de esclarecer que o item 9.8.3 do Acórdão 1.487/2019 se referiria à apuração da economicidade sobre o atual contrato público ora em andamento , e não necessariamente sobre o contrato resultante do aludido pregão; 
9.3. determinar que a unidade técnica adote as seguintes medidas: 
9.3.1. envie a cópia do presente Acórdão, acompanhado do Relatório e da Proposta de Deliberação, ao ora embargante, além do envio ao Sr. José Rodrigues Martins Filho e à Servfaz Serviços de Mão de Obra Ltda., para ciência; 
9.3.2. promova o subsequente retorno do presente processo ao Ministro-Relator a quo para a nova apreciação parcial do feito; e
9.3.3. promova o efetivo cumprimento dos demais itens (não-anulados) do referido Acórdão 1487/2019-TCU-Plenário."
7.	Outrossim, tendo em vista que a administração do INSS não comprovou o efetivo cumprimento do item 9.8 do Acórdão 1487/2019-TCU-Plenário, nem teria efetivamente apresentado as informações requeridas pelo item 9.8.3 do referido Acórdão, foi proferido o Acórdão 346/2020-TCU-Plenário (Relator Ministro-Substituto André Luís de Carvalho) , nos seguintes termos (peça 108) : 
"9.1. determinar que a unidade técnica adote as seguintes medidas: 
9.1.1. promova a imediata audiência dos atuais gestores do INSS em Teresina - PI com vistas a promoverem o efetivo cumprimento do item 9.8 e, especialmente, do item 9.8.3 do Acórdão 1487/2019-TCU-Plenário, dentro do improrrogável prazo de 30 (trinta) dias, sob pena de passarem a ser responsabilizados pelo eventual dano ao erário e pelas penalidades cabíveis, nos termos dos arts. 8º e 58, IV, entre outros, da Lei nº 8.443, de 1992; 
9.1.2. dê cumprimento ao item 9.9.2 do Acórdão 1487/2019-TCU-Plenário, no prazo de 30 (trinta) dias após o cumprimento pelo INSS do item 9.1.1 deste Acórdão, e, assim, manifeste-se conclusivamente sobre a necessidade, ou não, de promover o aprofundamento da apuração sobre a eventual participação em conluio, ou não, da correspondente empresa vencedora do certame no suposto direcionamento do resultado no Pregão Eletrônico nº 1/2017 para a subsequente aplicação, ou não, da sanção prevista no art. 46 da Lei nº 8.443, de 1992, além de se manifestar conclusivamente, ainda, sobre a eventual subsistência, ou não, de dano ao erário a partir das informações prestadas pelo INSS em cumprimento ao item 9.8 e, especialmente, ao item 9.8.3 do Acórdão 1487/2019-TCU-Plenário; destacando que essas novas manifestações conclusivas da unidade técnica tenderão a reforçar, ou não, a sua anterior manifestação pela aplicação da multa legal e da inabilitação temporária em desfavor de José Rodrigues Martins Filho e Ney Ferraz Júnior, nos termos dos arts. 58 e 60 da Lei nº 8.443, de 1992; e 
9.1.3. envie a cópia deste Acórdão, com o Relatório e o Voto, aos atuais gestores do INSS em Teresina - PI para facilitar a correspondente manifestação nos autos, alertando-os sobre os efeitos do eventual descumprimento da decisão do TCU ou do Relator, nos termos dos arts. 8º e 58, IV, entre outros, da Lei nº 8.443, de 1992."
8.	Em cumprimento a essa decisão, foi realizada a audiência do Sr. Daniel Soares Lopes, Gerente-Executivo do INSS em Teresina/PI, por intermédio do Ofício 7.101/2020-TCU/Seproc, de 4/3/2020 (peça 114) , cuja ciência de recebimento se encontra na peça 121.
9.	Registro que na sessão Plenária de 28/8/2019, pedi vista dos presentes autos, antes da produção de sustentação oral que estava prevista, conforme o termo juntado à peça 88. No entanto, com a prolação do A Acórdão 346/2020-TCU-Plenário (Relator Ministro-Substituto André Luís de Carvalho) , o pedido de vista foi excluído dos sistemas informatizados do Tribunal.
10.	Houve, ainda, o Acórdão 854/2020-TCU-Plenário (Relator Ministro-Substituto André Luís de Carvalho) , a seguir transcrito, por meio do qual o Tribunal apreciou embargos de declaração opostos pela Mutual Serviços de Limpeza em Prédios e Domicílios Ltda (representante nos presentes autos) em face do Acórdão 346/2020-TCU-Plenário.
	9.1. não conhecer dos supostos embargos de declaração opostos pela Mutual Serviços de Limpeza em Prédios e Domicílios Ltda. em face do Acórdão 346/2020-TCU-Plenário, nos termos do art. 34 da Lei nº 8.443, de 1992, e do art. 287 do RITCU, diante da evidente ausência de legitimidade da aludida empresa como parte no presente processo; e 
	9.2. determinar que a unidade técnica envie a cópia do presente Acórdão, com o Relatório e a Proposta de Deliberação, à Mutual Serviços de Limpeza em Prédios e Domicílios Ltda., para ciência, informando que ela não deveria intentar a inadequada interferência sobre a necessária apuração de todos os fatos com vistas ao melhor deslinde do feito, até porque, ante o evidente desrespeito aos princípios administrativos da indisponibilidade do interesse público e da supremacia do interesse público sobre o privado, para além do princípio processual do impulso oficial, a referida empresa não deveria sequer tentar se intrometer nas ações de controle externo financeiro do TCU com o estranho intuito de buscar indevidamente dizer como o Tribunal deveria, ou não, promover o aprofundamento da correspondente fiscalização.
11.	Por intermédio da instrução à peça 128, a unidade técnica propõe:
"PROPOSTA DE ENCAMINHAMENTO
Ante todo o exposto, submetem-se os autos à consideração superior, propondo:
	a) acatar as razões de justificativa apresentadas pelo Sr. Daniel Soares Lopes, atual Gerente-Executivo do INSS em Teresina/PI;
	b) que seja dado, em relação ao Sr. Ney Ferraz Júnior e ao Sr. José Rodrigues Martins Filho, o mesmo encaminhamento esposado nas peças 53 a 55, e acolhido anteriormente pelo Plenário do TCU, por ocasião da prolação do Acórdão 1487/2019-TCU-Plenário, nos exatos termos a seguir:
	b.1) rejeitar as razões de justificativa apresentadas por José Rodrigues Martins Filho e por Ney Ferraz Júnior para lhes aplicar, individualmente, a multa prevista no art. 58, II, da Lei nº 8.443, de 1992, fixando-lhes o prazo de 15 (quinze) dias, contados da notificação, para que comprovem, perante o Tribunal, o recolhimento das referidas dividas ao Tesouro Nacional, atualizadas monetariamente na forma da legislação em vigor; 
	b.2) autorizar, caso requerido, nos termos do art. 26 da Lei nº 8.443, de 1992, e do art. 217 do RITCU, o parcelamento das dívidas fixadas em até 36 (trinta e seis) parcelas mensais e sucessivas, sobre as quais incidirão a atualização monetária e os correspondentes acréscimos legais, esclarecendo aos responsáveis que a falta de pagamento de qualquer parcela importará no vencimento antecipado do saldo devedor, sem prejuízo das demais medidas legais; 
	b.3) autorizar o desconto das dívidas sobre a remuneração dos servidores, nos termos do art. 28 da Lei nº 8.443, de 1992, e do art. 46 da Lei nº 8.112, de 1990; 
	b.4) autorizar, desde logo, a cobrança judicial das dívidas fixadas por este Acórdão, nos termos do art. 28, inciso II, da Lei nº 8.443, de 1992, diante do não atendimento às notificações e da eventual impossibilidade do desconto nas remunerações dos servidores-responsáveis; 
	b.5) considerar, preliminarmente, graves as infrações cometidas por José Rodrigues Martins Filho e por Ney Ferraz Júnior, nos termos do art. 60 da Lei nº 8.443, de 1992, e do art. 270, § 1º, do RITCU; 
	b.6) inabilitar os Srs. José Rodrigues Martins Filho e Ney Ferraz Júnior para o exercício de cargo em comissão e de função de confiança no âmbito da administração federal, nos termos do art. 60 da Lei nº 8.443, de 1992, e do art. 270 do RITCU; 
	c) enviar cópia do Acórdão, acompanhado do Relatório e da Proposta de Deliberação que o fundamenta, aos seguintes destinatários: 
	c.1) à Controladoria-Geral da União, para ciência e adoção das providências determinadas pelo item b.6 supra; 
		c.2) à administração nacional do Instituto Nacional do Seguro Social, para ciência e adoção das reprimendas administrativo-funcionais cabíveis em face das evidências de fraude à licitação ante o direcionamento no resultado do Pregão Eletrônico 1/2017 pelos aludidos servidores responsáveis;
		d) dar ciência do acórdão que vier a ser proferido ao representante e ao Instituto Nacional do Seguro Social/INSS - Gerência Executiva em Teresina - PI, destacando que o relatório e o voto que fundamentam a deliberação ora encaminhada podem ser acessados por meio do endereço eletrônico www.tcu.gov.br/acordaos e que, caso tenham interesse, o Tribunal pode encaminhar cópia desses documentos sem quaisquer custos."
****
12.	Passo a tratar do mérito.
13.	Em instrução à peça 34, a unidade técnica (à época, Secex/PI) entendeu que não restou configurado abuso de poder, pois cabia ao pregoeiro, nos termos do art. 11, inciso VII, do Decreto 5.450/2005, vigente à época (revogado pelo Decreto 10.24/2019) "receber, examinar e decidir os recursos, encaminhando à autoridade competente quando mantiver a sua decisão".
14.	O Sr. Daniel Soares Lopes, Gerente-Executivo do INSS em Teresina/PI, foi ouvido em audiência por intermédio do Ofício 7.101/2020-TCU/Seproc, de 4/3/2020 (peça 114) , em cumprimento ao Acórdão 346/2020-TCU-Plenário (Relator Ministro-Substituto André Luís de Carvalho) . Suas razões de justificativas foram analisadas no bojo da instrução à peça 128, na qual a unidade técnica propõe acolher suas justificativas.
15.	Desde já registro minha concordância com essas conclusões (itens 13 e 14 retro) .
16.	Os senhores José Rodrigues Martins Filho e Ney Ferraz Junior foram ouvidos em audiência quanto à (peças 43 e 44) :
" (...) indevida desclassificação da Mutual Serviços de Limpeza em Prédios e Domicílios Ltda., sob o pretexto de inconsistências nas planilhas de custos e de formação de preços, sem ter especificado, contudo, as aludidas inconsistências e sem conceder, ainda, o tempo suficiente para a devida correção, infringindo por analogia, assim, o art. 43, § 3º, da Lei n. 8.666, de 1993, o art. 26, § 3º, do Decreto n. 5.450, de 2005, e o art. 29-A, § 2º, da então vigente IN MPOG n. 2, de 2008, além de ofender os princípios da máxima competitividade no certame, da razoabilidade na desclassificação das propostas e da busca da proposta mais vantajosa para a administração pública".
17.	Quanto a esses responsáveis, conforme já mencionado, a unidade técnica propõe rejeitar suas razões de justificativas, aplicar-lhes a multa prevista no art. 58, inciso II, da Lei 8.443/92, além de inabilitá-los para o exercício de cargo em comissão e de função de confiança no âmbito da administração federal, nos termos do art. 60 da Lei nº 8.443, de 1992, e do art. 270 do RITCU.
18.	A proposta de aplicação de pena de inabilitação para os senhores José Rodrigues Martins Filho e Ney Ferraz Junior baseia-se, além dos fatos constantes das audiências, em indícios de conluio entre a empresa Servfaz e os responsáveis pela condução do Pregão 1/2017. Nessa linha, a unidade técnica registra:
"Esta Unidade Técnica entende que este fato é outro forte indício de que pode ter havido favorecimento, por intermédio de algum tipo de comunicação fora do sistema Compras Governamentais entre os responsáveis e a licitante vencedora. Ademais, ao enviar para a empresa vencedora, via sistema, o mesmo teor das mensagens que foram previamente encaminhadas para as empresas desclassificadas, mesmo sem aparente necessidade, os responsáveis poderiam emprestar ares de legalidade e isonomia a tal conduta, assim como foi alegado pelo Sr. José Rodrigues Martins Filho em suas razões de justificativa, no item 19 desta instrução.
Ressalte-se que o Supremo Tribunal Federal, no julgamento do Recurso Extraordinário (RE) 68.006-MG, se manifestou no sentido de que "indícios vários e coincidentes são prova", e o TCU não discrepa desse entendimento (v.g. Acórdão 2.143/2007, Relator Ministro Aroldo Cedraz e Acórdão 2735/2010-TCU-Plenário, Relator Ministro Benjamin Zymler) .
Não obstante a proposta de rejeição das razões de justificativa apresentadas pelos Senhores José Rodrigues Martins Filho e Ney Ferraz Júnior, e a consequente a aplicação de multa, com fulcro no art. 58, II, da Lei 8.443/1992, esta Unidade Técnica entende que se tratam de infrações graves, e o art. 60 da Lei 8.443/1992 também é aplicável neste caso. O citado diploma legislativo prevê o seguinte:
Art. 60. Sem prejuízo das sanções previstas na seção anterior e das penalidades administrativas, aplicáveis pelas autoridades competentes, por irregularidades constatadas pelo Tribunal de Contas da União, sempre que este, por maioria absoluta de seus membros, considerar grave a infração cometida, o responsável ficará inabilitado, por um período que variará de cinco a oito anos, para o exercício de cargo em comissão ou função de confiança no âmbito da Administração Pública."
19.	Entretanto, a própria Selog registra na instrução à peça 128 (item 30) , verbis:
"Não há como delinear, de forma cabal, a existência de conluio entre a empresa Servfaz e os responsáveis pela condução do Pregão 1/2017, considerando que tal averiguação se daria por intermédio de ferramentas como a quebra de sigilo bancário e/ou de dados telefônicos, que não estão à disposição do TCU, e sim do Ministério Público."
20.	De fato, ao analisar os documentos constantes dos autos, verifico que não há elementos para formar convicção a respeito da existência do alegado conluio. Diante dessa conclusão, julgo de excessivo rigor apenar os responsáveis pelas falhas sobre as quais foram ouvidos em audiência com a pena de inabilitação para o exercício de cargo em comissão e de função de confiança no âmbito da administração federal, nos termos do art. 60 da Lei nº 8.443, de 1992, e do art. 270 do RITCU.
21.	Ademais, após a prolação do Acórdão 1487/2019-TCU-Plenário (Relator Ministro-Substituto André Luís de Carvalho) , foram juntados aos autos mais elementos (116) e encaminhados memoriais diretamente ao meu Gabinete, que me fizeram aprofundar a análise do caso. Assim, no que concerne ao responsável Sr. Ney Ferraz Júnior entendo que outras questões de relevância, a seguir listadas, devam ser levadas em conta para o deslinde do caso: 
	a) não houve dano ao Erário, conforme registrado pela unidade técnica (peça 128, item 24) :
"Ademais, esta Unidade Técnica entende que, a partir das informações prestadas pelo INSS, não há o que se falar em eventual dano ao erário em relação ao Pregão 1/2017 e o contrato 41/2017"
	b) não há indícios de que tenha havido o locupletamento do responsável;
	c) o Sr. Ney Ferraz Júnior atuou em conformidade com os normativos do INSS, fato que ficou comprovado em procedimento administrativo, no qual os atos do responsável foram ratificados por seus superiores hierárquicos;
	d) o responsável não deixou de atuar no caso, conforme comprovado pelas mensagens eletrônicas enviadas ao pregoeiro, via correio eletrônico institucional;
	e) o descompasso entre a demanda de serviço e a estrutura disponível para o cumprimento das atribuições do superintendente do INSS no Estado do Piauí;
	f) A suposta falta do "limpador de vidros" no edital teria decorrido de falha da própria administração pública, já que o edital do certame não faria nenhuma menção a esse profissional, destacando, nesse ponto, que, apesar de discorrer sobre a área de fachada envidraçada na referida gerência executiva, além da necessária limpeza semestral, o termo de referência não exigiria o aludido profissional. Ou seja, essa falha não estava relacionada à atuação do responsável.
	g) Por fim, a importante função pedagógica do Tribunal de Contas da União, com o fito de auxiliar o controle e a gestão pública;
22.		Além disso, como preceitua a Lei de Introdução às Normas do Direito Brasileiro (Decreto-Lei nº 4.657/1942) com a redação dada pela Lei nº 12.376/2010, é preciso avaliar, caso a caso, as dificuldades reais enfrentadas pelo gestor, verbis:
" Art. 22. 	Na interpretação de normas sobre gestão pública, serão considerados os obstáculos e as dificuldades reais do gestor e as exigências das políticas públicas a seu cargo, sem prejuízo dos direitos dos administrados.
§ 1º Em decisão sobre regularidade de conduta ou validade de ato, contrato, ajuste, processo ou norma administrativa, serão consideradas as circunstâncias práticas que houverem imposto, limitado ou condicionado a ação do agente.
§ 2º Na aplicação de sanções, serão consideradas a natureza e a gravidade da infração cometida, os danos que dela provierem para a administração pública, as circunstâncias agravantes ou atenuantes e os antecedentes do agente.
§ 3º As sanções aplicadas ao agente serão levadas em conta na dosimetria das demais sanções de mesma natureza e relativas ao mesmo fato."
23.	Ocorre que, enquanto o Sr. Ney Ferraz Júnior desempenhava suas funções em Teresina-PI, o pregoeiro estava em Recife, sendo a troca de mensagens por correio eletrônico institucional um dos meios de comunicação necessário à supervisão. Esse fato não me parece um ardil para direcionar o certame.
24.	Diante desse cenário, deixo de acolher a proposta de inabilitação dos responsáveis para exercício de cargo em comissão ou função de confiança na Administração Pública, visto que a aplicação dessa pena, no presente caso, seria de excessivo rigor.
25.	Entretanto, diante das falhas verificadas na condução do Pregão 1/2017 do INSS, e tendo em vista as atribuições do pregoeiro dispostas no art. 11 no Decreto 5.450/2005, vigente à época do certame em análise (revogado pelo Decreto 10.24/2019) , julgo que as razões de justificativas apresentados pelo Sr. José Rodrigues Martins Filho devam ser rejeitadas.
26.	Nessa linha, devem ser acolhidas as razões de justificativa apresentadas pelo Sr. Ney Ferraz Júnior e rejeitadas as razões de justificativas apresentadas pelo pregoeiro, Sr. José Rodrigues Martins Filho, tendo em vista as falhas verificadas na condução do Pregão 1/2017 do INSS, devendo ser aplicada a esse último responsável a multa prevista no art. 58, inciso II, da Lei 8.443/92, no valor de R$ 6.000,00.
****
27.	Tendo em vista os argumentos apresentados pelo Ministro Revisor, assim como as ponderações feitas pelo Ministro Vital do Rêgo e pelo Ministro Walton Alencar Rodrigues, durante a discussão havida no decorrer da Sessão, ajusto a proposta de acórdão que apresento ao Colegiado no sentido de rejeitar as razões de justificativa apresentadas pelo Sr. Ney Ferraz Júnior e aplicar-lhe multa no valor R$ de 3.392.75 (três mil, trezentos e noventa e dois reais e setenta e cinco centavos) e majorar o valor da multa a ser aplicada ao Sr. José Rodrigues Martins Filho para o valor de R$ 30.000,00 (trinta mil reais) .
28.	Ante o exposto, voto por que o Tribunal adote a minuta de acórdão que ora submeto à apreciação deste Colegiado.
TCU, Sala das Sessões, em 16 de junho de 2021.
RAIMUNDO CARREIRO 
Relator

I - Dos fatos
Primeiramente, gostaria de ressaltar a qualidade do voto apresentado pelo e. Min. Raimundo Carreiro, mas peço vênias por divergir parcialmente de Sua Excelência. 
2.	Trata-se de representação formulada pela empresa Mutual Serviços em Prédios e Domicílios Ltda. narrando irregularidades no Pregão Eletrônico 1/2017, realizado em 14/9/2017 pela Gerência Executiva do Instituto Nacional do Seguro Social (INSS) em Teresina/PI, para a contratação de serviços de limpeza, conservação e higienização, com fornecimento de materiais, no âmbito daquela unidade administrativa.
3.	A contratação abrangeu a prestação de serviços na sede executiva, nas agências de previdência social localizadas em Teresina/PI e em outras cidades do interior daquele Estado, e nas outras edificações da autarquia. As áreas de produção correspondiam a espaços internos e externos, esquadrias metálicas e fachadas envidraçadas. 
4.	A estimativa de custos anual da administração foi de R$ 3.588.090,12, ou seja, previu-se um desembolso mensal de R$ 299.007,52, discriminado conforme a tabela a seguir:
	TIPO DE ÁREA 
	ÁREA (M2) 
	SUBTOTAL (RS) 

	Área Interna 
	36.600
	199.239,63

	Área Externa 
	36.288,18
	94.469,95

	Esquadria Interna/Externa sem risco 
	3.384,05
	4.331,00

	Fachada Envidraçada 
	3.980
	966,94

	Preço mensal (R$) 
	299.007,52

5.	O certame previu que seria vencedora a licitante que apresentasse menor preço global, obedecido o limite máximo estimado pelo INSS em cada uma das linhas da tabela mencionada acima.
6.	É importante frisar que o termo de referência (Anexo I do edital, cláusula 12.4) estimava que, em razão das áreas e da frequência dos serviços, seriam necessários 113 serventes e um encarregado. No mesmo sentido, o modelo da planilha de custos e de formação de preços, que seria replicada pelas licitantes, continha duas colunas a serem preenchidas pelas interessadas: uma com as rubricas envolvendo o encarregado (salário-base, adicionais, horas extras, vale-transporte, auxílio alimentação, plano de assistência médica, seguro de vida, auxílio funeral, uniformes, material de limpeza, equipamentos, encargos sociais, trabalhistas e previdenciários, dentre outros) ; outra para os serventes. 
7.	Em diversas outras cláusulas, o instrumento convocatório e seus anexos mencionavam apenas essas duas categorias profissionais. Digo isso porque, como será visto adiante, houve a eliminação de três licitantes por não terem previsto uma terceira categoria profissional: os limpadores de vidros.
8.	Pois bem. O certame contou com a participação de dezenove empresas, tendo a D&L Serviços de Apoio Administrativo Ltda. apresentado o menor preço global (R$ 3.510.597,00) . Iniciada a fase de aceitação das propostas, o pregoeiro José Rodrigues Martins Filho solicitou a apresentação da plenilha de preços detalhada daquela empresa, no que foi atendido (peça 22, p. 70/75) . 
9.	Menos de cinquenta minutos depois do envio, o pregoeiro informou que, devido a inconsistências no preenchimento da planilha, seria necessária sua correção, o que deveria ser feito no prazo de trinta minutos. Todavia, não dizia qual era a pendência, deixando para a licitante a tarefa de revisar por inteiro sua proposta comercial e adequá-la ao instrumento convocatório. A autoridade invocava, como fundamento para a revisão, uma cláusula do edital genérica, a saber: 
"10.7.1 No caso de alguma falha ou inconsistência no preenchimento das planilhas, o pregoeiro poderá solicitar ao licitante, via mensagem enviada pelo sistema, que complemente, refaça ou efetue a correção necessária, desde que não haja majoração do preço ofertado, no prazo estabelecido na própria mensagem, sob pena de desclassificação da proposta."
10.	Esse limite de trinta minutos, a meu ver, não encontra lastro no instrumento convocatório, como pode ser visto na seguinte cláusula:
"10.5. O licitante que tenha ofertado o menor preço global deverá enviar, via sistema eletrônico, como anexo, no prazo máximo de 60 (sessenta) minutos, contados da solicitação do pregoeiro, sua proposta, readequada se for o caso, nos termos do lance vencedor, contendo a Planilha de Custos e Formação de Preços devidamente preenchida. Esta planilha deverá conter todos os preços unitários expressos em reais, sendo o valor global final arredondado para duas casas decimais, de modo que o ajuste seja igual ou inferior ao lance ofertado." (sublinhou-se) .
11.	Independentemente disso, no prazo concedido, a empresa reapresentou sua oferta, mesmo sem saber qual seria o questionamento (peça 22, p. 76/81) . A proposta novamente foi recusada, sob o fundamento de que as inconsistências da planilha de custos e de formação de preços não foram corrigidas "em conformidade com as exigências editalícias e legislação pertinente". 
12.	Idêntico comportamento foi observado em relação à segunda e à terceira colocadas (Mutual Serviços de Limpeza em Prédios e Domicílios Ltda. e Global Serviços & Comércio Ltda., cujos preços coincidiam no montante de R$ 3.519.996,00) , ou seja, tais propostas foram recusadas sem que pudessem conhecer a falha e saná-la. A oportunidade a todas conferida de representar suas planilhas visava apenas a cumprir uma formalidade processual, sem que fossem dadas a elas condições materiais para tanto. 
13.	Por sinal, após ser convocada para corrigir sua proposta comercial, a empresa Mutual solicitou formalmente ao pregoeiro que informasse qual problema havia sido identificado. Em resposta, foi-lhe dito que "as inconsistências no preenchimento da planilha de custo e formação de preços deverão ser verificadas no que exige o Edital e seus anexos e a legislação pertinente, não cabendo ao pregoeiro, portanto, orientar os licitantes na elaboração de documentos solicitados". 
14.	Os motivos das desclassificações só se tornaram conhecidos depois de aceita a proposta da quarta colocada (ServFaz Serviços de Mão de Obra Ltda., no total de R$ 3.519.997,50, posteriormente negociado para R$ 3.519.627,12) , momento em que as preteridas registraram suas intenções de recurso. Ao admitir os apelos, o pregoeiro mencionou que as eliminações estariam fundamentadas nas seguintes razões: a) indicação equivocada dos custos de vale-transporte em algumas cidades do interior; b) não inclusão da categoria profissional "limpador de vidros", uma vez que havia serviços a serem realizados em áreas de fachada envidraçada; e c) não cotação do item "assistência médica familiar" e do preço do transporte urbano do município de Floriano/PI (caso exclusivo da empresa Global Serviços & Comércio Ltda.) . 
15.	Em todos os recursos, as empresas questionavam o óbvio: não puderam materialmente satisfazer a exigência do poder público porque não tinham ciência das inconsistências. Em paralelo, questionavam a necessidade de inclusão dos limpadores de vidros na planilha de preços, dado não constar tal exigência no instrumento convocatório. Ao analisar essa última questão, o pregoeiro - cujo despacho denegando os recursos foi ratificado pela autoridade superior, no caso, pelo gerente executivo do INSS em Teresina/PI, sr. Ney Ferraz Júnior - procedeu de forma evasiva e, de certo modo, irônico, como pode ser notado na seguinte passagem (peça 24, p. 11) : 
"A alegação destas de que o Edital não menciona a necessidade de inclusão desse profissional no contrato a ser celebrado chega a ser risível, uma vez que, no todo, a Gerência Executiva Teresina possui uma área de Fachada Envidraçada com Exposição a Risco de 3.980 m², com produtividade mínima de 110 m², devidamente informada, por unidade, na planilha que compõe o subitem 7.1 do Termo de Referência, Anexo I do Edital. Se não bastassem tais informações, o referido documento, em seu item 19 e subitem 19.3.2, informa o seguinte: '19. DA DESCRIÇÃO DOS SERVIÇOS E FREQÜÊNCIA  (...)  19.3.2. SEMESTRALMENTE, UMA VEZ a) limpar fachadas envidraçadas (face externa) , em conformidade com as normas de segurança do trabalho, aplicando-lhes produtos antiembaçantes.'"
16.	O subitem 7.1 do Termo de Referência apenas mencionava que as produtividades adotadas nos estudos correspondiam àquelas contidas na Instrução Normativa/MP/SLTl 2/2008, vigente na época dos fatos. 
17.	Pelo que foi exposto até aqui, pode-se perceber que o caso concreto reveste-se de alta gravidade, pois, além de, na prática, não ter sido dada oportunidade de correção das inconsistências, parte das exigências contrariava o próprio termo de referência da contratação, que não previa os limpadores de vidros.
18.	Devo ressaltar a interferência do gerente executivo do INSS em Teresina, sr. Ney Ferraz Júnior, durante a etapa de avaliação das ofertas comerciais - circunstância que, de pronto, viola o princípio da segregação das funções. Para tanto, faz-se necessário exame conjunto da ata de realização do pregão eletrônico (peça 26) e das conversas (e-mails) entre aquela autoridade e o pregoeiro (peça 22, p. 108 e 167; peça 23, p. 30) . 
19.	Após a desclassificação da empresa que ofertou o menor preço (D&L Serviços de Apoio Administrativo Ltda.) , houve a convocação da Mutual Serviços em Prédios e Domicílios Ltda. para que anexasse no sistema sua proposta e suas planilhas de custo e de formação de preços. O envio ocorreu em 15/9/2017, às 9h56min. 
20.	No mesmo dia, às 12h21min, o gerente executivo do INSS em Teresina/PI encaminhou mensagem eletrônica ao pregoeiro informando ter identificado erros sanáveis e insanáveis nos documentos encaminhados pela licitante. Foram estes: ausência de previsão do limpador de vidros e não inclusão do encarregado nas composições referentes aos municípios do interior do Estado. Eis o teor do e-mail  (peça 22, p. 108) :  
"Prezado José Filho, 
Na condição e qualidade de Autoridade Superior que irá homologar os atos do pregoeiro, me sinto na obrigação de prestar informações necessários após análise da documentação da proposta anexada no Pregão Eletrônico. 
Inicialmente informo que existem erros sanáveis e insanáveis. 
Dentre os insanáveis, detectei que na planilha não consta o LIMPADOR DE VIDROS, pois apesar de o salário normativo da categoria ser igual ao de servente, o dele tem um acréscimo de 20% de insalubridade. Detectei também a NÃO INCLUSÃO da figura do ENCARREGADO nas planilhas dos outros municípios, já que este só consta na de Teresina. 
Urge ressaltar que no caso supra mencionado da proposta em análise, não caberia sequer correção, pois não houve falha no preenchimento e, sim, OMISSÃO, desobedecendo o que se exige a ALÍNEA B do subitem 10.6 do EDITAL, com força de lei. 
Mesmo assim, concluo, pedindo que faça IMEDIATA solicitação de CORREÇÃO, na forma do subitem 10.7.1."
21.	Logo depois (às 14h01min) , o pregoeiro recusou a proposta, inserindo a seguinte mensagem no ComprasNET:
"Recusa da proposta. Fornecedor: MUTUAL SERVICOS DE LIMPEZA EM PREDIOS E DOMICILIOS LTDA, CNPJ/CPF: 10.659.927/0001-91, pelo melhor lance de R$ 3.519.996,0000. Motivo: Proposta recusada, na forma do subitem 10.7.1 do Edital, por ocasião da planilha de custo e formação de preços re-enviada não ter tido suas inconsistências devidamente corrigidas em conformidade com as exigências editalícias e legislação pertinente." 
22.	O gerente executivo do INSS em Teresina/PI também interferiu de forma semelhante na convocação da empresa Global Serviços & Comércio Ltda., terceira colocada. No dia 18/9/2017, às 9h21min (peça 22, p. 161) , informou ter identificado três problemas nos documentos dessa licitante: a) ausência dos limpadores de vidros, à semelhança das duas propostas anteriores; b) equívoco no preenchimento do salário de um profissional (não indicou qual) ; e c) não indicação do custo com assistência à saúde dos empregados. Logo em seguida (18/9/2017, às 10h19min, conforme peça 26, p. 4) , o pregoeiro comunicou à licitante a recusa da proposta enviada, abrindo prazo para sua correção. Como a administração não indicou os problemas, o reenvio foi em vão. 
23.	Situação inusitada ocorreu após a convocação da quarta colocada (ServFaz Serviços de Mão de Obra Ltda.) . Mesmo sendo a única a incluir os limpadores de vidros - o que está em descompasso com o edital da licitação -, o sr. Ney Ferraz Júnior enviou outro e-mail para o pregoeiro (no dia 18/9/2017, às 13h26min) informando sobre dois erros na proposta daquela empresa: a) no título da planilha consolidada de custos e de formação de preços, não eram mencionados todos os municípios; e b) deveriam constar da proposta informações sobre a convenção coletiva de trabalho (CCT) , como os números do processo, da solicitação e do registro no extinto Ministério do Trabalho e Emprego (e a data em que isso ocorreu) . 
24.	Esse grau de detalhamento da CCT não estava previsto no edital, nem na Instrução Normativa MP/SLTI 2/2008, vigente na época. A cláusula 7.1.3.1 do instrumento convocatório e o art. 19, IX, dessa IN apenas exigiam que, quando da apresentação da proposta, deveria ser indicado o acordo ou convenção coletiva que regia a categoria profissional vinculada à execução do serviço. Ou seja, não eram requeridos os números do processo, da solicitação ou do registro da convenção no ministério competente.
25.	Mesmo assim, ao menos sob o ponto de vista formal, o procedimento manteve-se o mesmo: seis minutos depois do recebimento do e-mail, sem detalhar os problemas identificados, o pregoeiro comunicou à licitante Servfaz a necessidade de corrigir sua planilha de preços, o que deveria ser feito no prazo de trinta minutos e sem que houvesse majoração do valor ofertado. Os dois pontos suscitados pelo gerente executivo foram incorporados no novo documento entregue, circunstância que ocasionou a aceitação da proposta. 
26.	Após, houve a homologação e a adjudicação do certame à Servfaz. O contrato foi assinado em 10/10/2017. 
27.	Em resumo, podem ser mencionadas ao menos quatro irregularidades graves no certame em apreço: a) desclassificação de três licitantes sem que, antes, fossem especificados os problemas e sem que pudessem corrigir os apontamentos; b) utilização de critério de eliminação não previsto no termo de referência que subsidiou a contratação (ausência dos limpadores de vidros) ; c) concessão de prazo para reenvio das propostas incompatível (30 minutos) com o edital e com a complexidade da revisão exigida, sobretudo se considerarmos que não foram explicitadas as falhas; e d) possível favorecimento da empresa contratada. 
28.	Observo que, a despeito disso, o pregoeiro José Rodrigues Martins Filho e o gerente executivo Ney Ferraz Júnior foram chamados em audiência apenas em relação às três primeiras irregularidades e, mesmo assim, limitando-se à desclassificação da empresa representante. Eis o fato descrito nos ofícios de chamamento dos jurisdicionados: 
"indevida desclassificação da Mutual Serviços de Limpeza em Prédios e Domicílios Ltda., sob o pretexto de inconsistências nas planilhas de custos e de formação de preços, sem ter especificado, contudo, as aludidas inconsistências e sem conceder, ainda, o tempo suficiente para a devida correção, infringindo por analogia, assim, o art. 43, § 3º, da Lei n. 8.666, de 1993, o art. 26, § 3º, do Decreto n. 5.450, de 2005, e o art. 29-A, § 2º, da então vigente IN MPOG n. 2, de 2008, além de ofender os princípios da máxima competitividade no certame, da razoabilidade na desclassificação das propostas e da busca da proposta mais vantajosa para a administração pública."
29.	Após refletir, em observância à racionalidade administrativa e à razoável duração do processo, reputo que os autos estão em condições de ter seu mérito julgado, até porque as irregularidades submetidas ao contraditório são suficientes, a meu ver, para justificar a proposta da unidade técnica de aplicação de multas. Trata-se, na verdade, de providência já aprovada pelo Plenário no Acórdão 1.487/2019, mas anulada no Acórdão 1.917/2019 - assunto a ser melhor desenvolvido na seção seguinte.
30.	Contudo, como apontado pela unidade técnica na instrução de peça 128, é fraco o lastro probatório de eventual conluio entre a empresa contratada e os agentes públicos, circunstância que impede a inabilitação dos servidores públicos e a declaração de inidoneidade das pessoas jurídica. 
II - razões de justificativa e histórico do processo
31.	O sr. José Rodrigues Martins Filho trouxe, em síntese, os seguintes argumentos: a) não teria sumariamente recusado a proposta da ora representante e teria empregado, sim, a prerrogativa para solicitar a devida correção da falha, em sintonia com o item 10.7.1 do edital do pregão; b) o tempo de 30 minutos para essa correção teria sido razoável, já que o item 10.5 do edital previa o tempo de 60 minutos para a adaptação da proposta ao melhor lance ofertado; c) a desclassificação teria sido baseada em cláusula do edital e, assim, não caberia ao pregoeiro orientar a licitante na correção da sua proposta, sob pena de ferir a isonomia, a igualdade e a impessoalidade; d) outras licitantes também teriam apresentado as propostas de preço inconsistentes, aí incluída a vencedora do certame, e a nenhuma delas teria sido dado o privilégio do detalhamento das respectivas falhas; e e) o não provimento do recurso interposto pela ora representante teria decorrido da ausência de fato novo.
32.	O sr. Ney Ferraz Júnior, por sua vez, trouxe as seguintes questões: a) o pregoeiro teria usado da discricionariedade para promover as diligências necessárias e sanar as falhas verificadas nas propostas, tendo concedido o prazo para as correções, em consonância com o edital do certame elaborado por outro departamento do INSS; b) todo o procedimento licitatório teria sido alvo de apuração pela Corregedoria Regional do INSS em Recife/PE, em face da então provocação da ora representante, tendo a então denúncia sido considerada improcedente, e, assim, os atos do então gerente executivo do INSS em Teresina/PI teriam sido convalidados; c) a manutenção do atual contrato estaria em consonância com o interesse público, já que não subsistiria o eventual dano ou prejuízo à administração pública; d) o pregoeiro deteria a exclusiva competência para decidir acerca do pregão, não subsistindo, assim, a responsabilidade solidária da autoridade superior do certame; e e) não se vislumbraria a suposta má-fé e, por isso, seria desarrazoada a extensão da eventual condenação do pregoeiro em desfavor da referida autoridade superior, pois ela não teria participado da tomada de decisão ora questionada. 
33.	A Selog analisou essas justificativas e propôs sua rejeição. Assim, por meio do Acórdão 1.487/2019 (Rel. Ministro-Substituto André Luís de Carvalho) , este Plenário considerou procedente a representação; aplicou a multa prevista no art. 58, II, da Lei 8.443/1992, no valor de R$ 40.000,00, aos dois servidores federais arrolados; e os inabilitou pelo prazo de cinco anos para o exercício de cargo em comissão e de função de confiança no âmbito da administração federal. Na mesma oportunidade, foi determinado ao INSS que se abstivesse de prorrogar o contrato decorrente do Pregão Eletrônico 1/2017 e que promovesse novo certame. 
34.	Essa decisão foi parcialmente anulada no julgamento dos embargos de declaração opostos pelo sr. Ney Ferraz Júnior (Acórdão 1917/2019-TCU-Plenário, Rel. Ministro-Substituto André Luís de Carvalho) . Isso porque o nome desse responsável e do seu patrono não constaram da publicação da pauta de julgamento, o que configura nulidade absoluta segundo a jurisprudência desta Corte, a exemplo dos Acórdão 257/2006-TCU-Primeira Câmara, 5.300/2013-2ª Câmara e 2.733/2010-Plenário. 
35.	A anulação abrangeu tão somente os itens que diziam respeito à multa e à inabilitação dos servidores arrolados, de modo que continuava vigente a determinação para que não houvesse a prorrogação do contrato firmado com a empresa ServFaz Serviços de Mão de Obra Ltda.
36.	O processo foi reincluído na pauta das sessões do Plenário de 28/8/2019, de 4/12/2019 e de 19/2/2020 para nova apreciação das razões de justificativa dos srs. José Rodrigues Martins Filho e Ney Ferraz Júnior. Todavia, nessa última data, acabou-se optando por, diante da falta de resposta por parte do INSS acerca de eventual prorrogação do contrato, ouvir em audiência o atual gestor do INSS em Teresina/PI, sr. Daniel Soares Lopes (Acórdão 346/2020-TCU-Plenário, Rel. Ministro-Substituto André Luís de Carvalho) . 
37.	Ao analisar as razões de justificativa entregues pelo sr. Daniel Soares Lopes, a Selog sugeriu seu acolhimento. Por outro lado, na mesma instrução (peça 128) , ratificou a necessidade de aplicação de multa e de inabilitação para exercício de cargo em comissão ou função de confiança dos srs. Ney Ferraz Júnior e José Rodrigues Martins Filho, na linha do que fora realizado pelo Acórdão 1487/2019-TCU-Plenário.
38.	Este processo foi novamente pautado para a sessão de 3/3/2021, quando o Min. Raimundo Carreiro chegou a apresentar voto revisor para acolher as razões de justificativa do sr. Ney Ferraz Júnior, afastando as penas de multa e de inabilitação sugeridas pela unidade técnica, e para rejeitar parcialmente a defesa do sr. José Rodrigues Martins Filho, aplicando-lhe apenas a multa prevista no art. 58, II, da Lei 8.443/1992. O processo não foi apreciado naquela ocasião. 
39.	Ato contínuo, o então relator, Ministro-Substituto André Luís de Carvalho, declarou seu impedimento para atuar nos presentes autos. A Secretaria das Sessões procedeu a sorteio de novo relator, tendo sido escolhido o Min. Raimundo Carreiro. 
40.	Submetido o processo ao Plenário na sessão de 12/5/2021, decidi pedir vista para melhor examinar os argumentos do e. relator, Min. Raimundo Carreiro, que apresentou voto na seguinte linha: a) não há elementos para formar convicção a respeito da existência de conluio entre a contratada e os servidores arrolados - ponto sobre o qual não foram ouvidos em audiência -, de modo que seria de "excessivo rigor apenar os responsáveis pelas falhas sobre as quais foram ouvidos em audiência com a pena de inabilitação"; b) no que concerne ao sr. Ney Ferraz Júnior, sua responsabilidade deve ser afastada com base nas seguintes questões: ausência de dano ao Erário e de indícios de locupletamento, atuação em conformidade com os normativos do INSS, conduta proativa, descompasso entre as demandas de serviço e a estrutura da autarquia (art. 22 da LINDB) e falha da própria administração pública ao não incluir o "limpador de vidros".
III - considerações do revisor
41.	Concordo com a unidade técnica e com o Min. Raimundo Carreiro no tocante ao acolhimento das razões de justificativa do sr. Daniel Soares Lopes. Afinal, esse gerente executivo do INSS em Teresina/PI informou que o Contrato 41/2017, celebrado com a empresa Servfaz Serviços de Mão de Obra Ltda., não foi prorrogado, tendo-se encerrado a sua vigência em 20/10/2019. Adicionalmente, noticiou que havia sido publicado outro pregão eletrônico em 2019, mas que o certame estaria suspenso para adequações técnicas e para pronunciamento da procuradoria da autarquia. 
41.	Também concordo com o e. relator no que diz respeito à necessidade de afastar a sanção de inabilitação dos gestores para exercício de cargo em comissão ou função de confiança na administração pública federal. Embora provável o vazamento das exigências impostas pelo gerente executivo quando do exame da proposta da contratada, rememoro que tal fato não constou no ofício de audiência dos responsáveis. Ainda que houvesse menção a isso, pelos documentos constantes dos autos não é possível identificar o agente faltoso. 
42.	Nesses casos, a dúvida milita a favor da exclusão da pena mais grave (inabilitação) . Especificamente em relação ao gerente executivo, não vislumbro má-fé na sua conduta, que utilizou o e-mail institucional para se comunicar com o pregoeiro. 
43.	Todavia, entendo que devam ser multados os srs. Ney Ferraz Júnior e José Rodrigues Martins Filho, pois, a meu ver, impediram a busca da proposta mais vantajosa para a administração, não observaram a necessária segregação de funções entre o pregoeiro e a autoridade revisora, violaram os deveres de publicidade e de transparência e desrespeitaram o princípio da vinculação ao instrumento convocatório (que não exigia a categoria dos limpadores de vidros e que fixava prazo para correção diferente do que foi concedido) e da proporcionalidade. 
44.	Passo a melhor detalhar essas questões. 
45.	Em que pese formalmente tenha sido dada oportunidade para a empresa Mutual Serviços em Prédios e Domicílios Ltda. reapresentar sua proposta comercial, não foram ofertadas condições materiais para que a licitante saneasse as inconsistências. Destaco que as licitações, em qualquer de suas modalidades, têm por finalidade buscar a proposta mais vantajosa para a administração pública - princípio que não me parece ter sido respeitado. Pelo contrário, ao não prestar os esclarecimentos solicitados pela representante quanto aos pontos com inconsistência, o poder público distanciou-se da postura colaborativa exigida pela boa-fé objetiva, violou os deveres de transparência e de publicidade, bem como desrespeitou os princípios constitucionais do contraditório e da ampla defesa. 
46.	Na linha do que se está a defender, a jurisprudência do TCU é pacífica no sentido de que se admite, em respeito ao princípio da razoabilidade, a correção de proposta vencedora de pregão em que haja itens preenchidos de forma incorreta ou deixados em branco, desde que não acarrete alteração do valor final da proposta ou prejuízo à administração e aos demais licitantes. 
47.	Como já mencionado, os critérios só se tornaram conhecidos quando da decisão do pregoeiro que admitiu a intenção de recurso das três licitantes mais bem classificadas. O principal seria a falta de previsão dos limpadores de vidros, categoria profissional que não constava da planilha modelo de formação de custos, tampouco no termo de referência. 
48.	No limite, tal critério de julgamento pode ser entendido como secreto, característica que viola não apenas a Lei 8.666/1993 (art. 44, § 1º) , de aplicação subsidiária aos certames conduzidos sob a forma do pregão, mas também o princípio da igualdade entre os licitantes.
49.	De acordo com o edital (cláusula 10.5) , o licitante que ofertasse a menor proposta teria o prazo de sessenta minutos, contados da solicitação, para enviar sua planilha ou readequá-la, se fosse o caso. O pregoeiro, no caso concreto, concedeu apenas trinta minutos, ou seja, mesmo que não houvesse violação ao instrumento convocatório, a meu ver o tempo concedido é desproporcional, pois, em face da indefinição das inconsistências, seria necessária a revisão minuciosa da planilha de formação de preços e inclusive dos cálculos.
50.	O pregoeiro argumenta que a desclassificação da representante teria sido baseada na cláusula 10.8.3 do edital ("Será desclassificada a proposta que: [...] apresentar preços finais superiores ao valor máximo estabelecido pelo INSS, conforme constante do Anexo I - Termo de Referência") . Trata-se de hipótese sem conexão com o caso concreto, razão pela qual o argumento é improcedente. 
51.	Não se discute a uniformidade de tratamento conferida a todas as licitantes. Afinal, a ata do pregão registra mensagens semelhantes às empresas que iam sendo convocadas para enviar suas planilhas comerciais. Todavia, a generalização de uma conduta irregular, qual seja, a recusa de propostas sem indicar as inconsistências e sem dar a oportunidade de correção, não transforma uma conduta ilícita em lícita. Assim, também rejeito o argumento do pregoeiro. 
52.	O conhecimento do recurso interposto pela representante contra sua desclassificação independe da demonstração de fatos novos, mas apenas do preenchimento dos requisitos extrínsecos e intrínsecos do apelo, a exemplo do cabimento, do interesse recursal, da legitimidade da recorrente e da tempestividade. Igual raciocínio tem-se em relação ao mérito recursal, em que basta a licitante demonstrar o equívoco da decisão inicial, o que, a meu ver, restou caracterizado. 
53.	Antes de analisar os argumentos do sr. Ney Ferraz Júnior, é preciso rememorar que esse servidor participou ativamente do processo de contratação. Ele aprovou o termo de referência, autorizou a licitação, assinou o edital, enviou e-mails ditando como o pregoeiro deveria agir, ratificou a decisão que negou provimento aos recursos interpostos pelas três licitantes mais bem classificadas, homologou a licitação, aprovou e autorizou a despesa, convocou a empresa para assinatura do contrato e atuou como signatário do negócio jurídico em nome do INSS e como ordenador de despesas daquele órgão. 
54.	Ou seja, dada a quantidade de atos praticados, não se pode negar que ele possuía amplo conhecimento de tudo o que dizia respeito ao certame. Afinal, ele sabia (ou deveria saber) que o termo de referência não previa a inclusão dos limpadores de vidros; que o pregoeiro recusava propostas sem, antes, indicar as falhas que ele próprio (gerente executivo) apontou; e que o prazo fornecido (30 minutos) não encontrava respaldo no edital, tampouco era razoável em face da necessidade de revisão das propostas. 
55.	Portanto, ainda que o pregoeiro tenha feito uso de diligências, estas cumpriam uma finalidade meramente formal, não havendo sido dada oportunidade para que, de fato, a representante corrigisse sua planilha de formação de preços. 
56.	O ex-gerente executivo argumenta que a Corregedoria Regional do INSS em Recife/PE teria examinado apontamentos semelhantes e os considerado improcedentes. Sobre a questão, é importante realçar que as instâncias são independentes, mas, ainda que não fossem, aquele órgão de controle não se debruçou sobre os fatos tratados nos presentes autos, mas sim sobre denúncia acerca de supostos atos praticados pelo sr. Ney Ferraz Júnior quando não mais ocupava o cargo de gerente executivo e sobre sua omissão ao não julgar os recursos interpostos pelas três empresas no pregão em exame. 
57.	Eis um trecho do Despacho INSS/CORREC 89/2017 (peça 50, p. 92) que bem evidencia o escopo daquela análise: 
"1. Cuida-se o presente processo de denúncia contra o Gerente Executivo em Teresina/PI, Ney Ferraz Júnior, formulada pela empresa MUTUAL SERVIÇOS EM PRÉDIOS E DOMICÍLIOS LTDA, CNPJ 10.659.927/0001-91, na pessoa do Sr. OTÁVIO DE CASTRO MELO NETO, Diretor Executivo. 
2. Em síntese, relata o denunciante que o servidor Ney Ferraz Júnior agiu com "excesso de poder' ao continuar na função de Gerente Executivo mesmo após a sua portaria de nomeação ter sido tornada sem efeito e sustenta ainda que o referido servidor saltou a obrigação de julgar recursos quando da homologação Pregão Eletrônico n° 01/2017 nos autos do processo 35226.001375/2017-83 em defesa da empresa SERVFAZ SERVIÇOS DE MÁO DE OBRA LTDA. Para sustentar a denúncia juntou aos autos cópia do BSL/GEXTER/PI/INSS n° 35 de 02/09/2016."
58.	O ex-gerente executivo também defendeu a manutenção do contrato firmado com a empresa ServFaz Serviços de Mão de Obra Ltda., justificando que o interesse público estaria presente diante da ausência de dano ao Erário. O argumento perdeu o objeto devido à informação prestada pelo INSS de que não houve a continuidade da avença no ano de 2019. 
59.	Todavia, devo esclarecer que a Selog procedeu à análise da adequação dos preços, tendo concluído, após compará-los com os referenciais do então Ministério do Planejamento, Desenvolvimento e Gestão, que os valores unitários do contrato se encontravam dentro dos limites mínimo e máximo para contratação de serviços de limpeza. Também identificou a adequação das produtividades dos serviços consideradas para todos os espaços (áreas interna e externa, esquadrias externas e fachadas envidraçadas) .  
60.	Prosseguindo, considero inadequada a tentativa do sr. Ney Ferraz Júnior de imputar a responsabilidade pelas irregularidades exclusivamente ao pregoeiro. Afinal, pelo que se percebe nos autos, em especial nas comunicações eletrônicas, durante a fase de análise das propostas a autoridade condutora da licitação era a todo momento provocada pelo ex-gerente executivo, que apontava supostos erros, no seu entender, sanáveis ou insanáveis. 
61.	Ao contrário do que alega, o ex-gerente executivo participou da tomada de decisão, seja negando provimento aos recursos das licitantes (em especial da representante) , seja homologando o certame, seja assinando o contrato. Por sinal, a jurisprudência deste Tribunal entende que o agente público responsável pela homologação do procedimento licitatório confirma a validade de todos os atos praticados no curso da licitação, proclama sua conveniência e exaure a competência discricionária sobre o tema. Assim, também se responsabiliza ao anuir aos pareceres, visto que lhe cabe arguir qualquer falha na condução do procedimento. Cito, nesse sentido, os Acórdão 1685/2007-TCU-Segunda Câmara, 2.659/2014-Plenário, 1.520/2013-Plenário, dentre muitos outros.
62.	Não se está a perquirir se o sr. Ney Ferraz Júnior, durante o período em que ocupou o cargo de gerente executivo, aumentou ilicitamente o patrimônio ou auferiu qualquer vantagem ilícita. Trata-se de avaliação que dificilmente é feita pela Corte de Contas, dado não dispor de mecanismos próprios para esse tipo de investigação. Até por isso, consolidou-se o entendimento de que a presença, ou não, de dolo ou de locupletamento por parte dos jurisdicionados é irrelevante para que o Tribunal venha a sancioná-los com a multa. Basta estarem caracterizadas condutas culposas para que lhe sejam aplicadas penas pecuniárias.
63.	Por último, em alguns precedentes, a exemplo dos Acórdão 2074/2012-TCU-Primeira Câmara e 3.231/2011-Plenário, esta Corte de Contas dispensou a aplicação de multa a gestores públicos de nível intermediário em razão de pertencerem a uma estrutura organizacional precária, como era o caso de um instituto federal de educação recém criado. No entanto, no presente caso, estamos diante de uma autarquia criada em 1990, mas antecedida pelo Instituto Nacional da Previdência Social e pelos seculares institutos de aposentadorias e pensões. Ademais, estamos discutindo a apenação de um gerente executivo, que integrou a alta cúpula do INSS e que esteve à frente de toda a contratação, bem como de um pregoeiro, que em tese deveria ser conhecedor da legislação pertinente e da jurisprudência desta Corte. 
64.	De tudo que foi exposto, concluo que os srs. Ney Ferraz Júnior e José Rodrigues Martins Filho devem ser multados pelo Tribunal. Na dosimetria da sanção, considero que a reprovabilidade da conduta do pregoeiro é maior, tendo em vista que permitiu apenas formalmente às licitantes a correção das propostas, que não observou o prazo previsto no edital para saneamento de inconsistências e que acatou as orientações do gerente executivo, mesmo contrárias ao edital, quando jamais poderia ter aceitado a interferência de terceiros. 
65.	Ante o exposto, ratificando parcialmente a posição da unidade técnica, voto por que o Tribunal aplique multas individuais aos srs. Ney Ferraz Júnior e José Rodrigues Martins Filho, nos valores de R$ 20.000,00 e R$ 30.000,00, respectivamente. 
TCU, Sala das Sessões, em 16 de junho de 2021.
BENJAMIN ZYMLER
Revisor